ACORDAO-COMPLETO-2521688

ACÓRDÃO 589/2023 ATA 12/2023 - PLENÁRIO

VISTOS, relatados e discutidos estes autos de Recurso de Revisão interposto por Márcia Helena Kenner, à época dos fatos beneficiária de bolsa de estudos concedida pelo Conselho Nacional de Desenvolvimento Científico e Tecnológico (CNPq) , em face do Acórdão 3303/2016-TCU-Segunda Câmara, Rel. Mins. André Luís de Carvalho, mantido parcialmente pelo Acórdão 5499/2017-TCU-Segunda Câmara, Rel. Vital Rêgo, o qual afastou a multa aplicada, mantendo o julgamento pela irregularidade das contas da recorrente e a sua condenação em débito.
ACORDAM os Ministros do Tribunal de Contas da União, reunidos em Sessão do Plenário, ante as razões expostas pelo Relator, com fundamento no artigo 35 da Lei 8.443/92, c/c artigo 288 do Regimento Interno do TCU, em: 
9.1. conhecer do Recurso de Revisão para, no mérito, negar-lhe provimento;
9.2. dar ciência desta decisão à recorrente e aos demais interessados.

Recurso de revisão contra acórdão que julgou irregulares as contas da recorrente, condenando-a em débito, em razão do descumprimento de termo de compromisso de bolsa de estudos no exterior.

Ministério da Ciência, Tecnologia, Inovações e Comunicações (extinto).

3. Interessados/Responsáveis/Recorrentes:
3.1. Responsável: Márcia Helena Kenner (XXX.944.350-XX)
3.2. Recorrente: Márcia Helena Kenner (XXX.944.350-XX).

13.1. Ministros presentes: Bruno Dantas (Presidente), Augusto Nardes, Aroldo Cedraz (Relator), Vital do Rêgo, Jorge Oliveira, Antonio Anastasia e Jhonatan de Jesus.
13.2. Ministros-Substitutos convocados: Marcos Bemquerer Costa e Weder de Oliveira.

AROLDO CEDRAZ

Ministro-Substituto André Luís de Carvalho.

Transcrevo, a seguir, o parecer subscrito por Auditor Federal de Controle Externo à peça 99, o qual contou com o endosso do corpo diretivo da Secretaria de Recursos à peça 100.
INTRODUÇÃO
Trata-se de recurso de revisão interposto por Márcia Helena Kenner, à época dos fatos beneficiária de bolsa de estudos concedida pelo Conselho Nacional de Desenvolvimento Científico e Tecnológico (CNPq) , em face do Acórdão 3303/2016-TCU-Segunda Câmara (peça 30) , relatado pelo ministro-substituto André Luís de Carvalho 
1.1. Reproduz-se integralmente o teor do dispositivo da decisão impugnada, alterada mediante o Acórdão 5499/2017-TCU-Segunda Câmara (peça 56) , relatado o ministro Vital do Rêgo, que afastou de ofício a multa aplicada:
ACORDAM os Ministros do Tribunal de Contas da União, reunidos em Sessão da 2ª Câmara, diante das razões expostas pelo relator, em: 
9.1. julgar irregulares as contas da Sra. Márcia Helena Kenner, nos termos dos arts. 1º, inciso I, e 16, inciso III, alíneas "a" e 'b", da Lei nº 8.443, de 16 de julho de 1992, para condenála ao pagamento da importância de R$ 110.982,78 (cento e dez mil, novecentos e oitenta e dois reais e setenta e oito centavos) , atualizada monetariamente e acrescida dos juros de mora, na forma da legislação em vigor, calculados desde 11/06/2008 até a efetiva quitação do débito, fixando- lhe o prazo de 15 (quinze) dias, a contar da notificação, para que comprove, perante o Tribunal, o recolhimento do valor devido aos cofres do Conselho Nacional de Desenvolvimento Científico e Tecnológico, nos termos do art. 23, inciso III, alínea "a", da citada Lei; 
 (elidido pelo Acórdão 5499/2017-TCU-Segunda Câmara) 
9.3. autorizar, desde logo, em caráter excepcional, o parcelamento do débito, caso requerido, em até 48 (quarenta e oito) parcelas mensais e sucessivas, com amparo no art. 26 da Lei nº 8.443, de 1992, c/c o art. 217 do RITCU e na jurisprudência do TCU, esclarecendo que a falta de pagamento de qualquer parcela importará no vencimento antecipado do saldo devedor, de acordo com o § 2º, do art. 217, do RITCU; 
9.4. autorizar, desde logo, nos termos do art. 28, inciso II, da Lei nº 8443, de 1992, a cobrança judicial das dívidas, caso não atendida a notificação; e 
9.5. enviar cópia do presente Acórdão, bem como do Relatório e da Proposta de Deliberação que o fundamenta, à responsável e ao Conselho Nacional de Desenvolvimento Científico e Tecnológico, bem como à Procuradoria da República no Distrito Federal, nos termos do art. 16, § 3º, da Lei nº 8443, de 1992, e do art. 209, § 7º, do RITCU, para a adoção das medidas judiciais civis e penais cabíveis.
HISTÓRICO
O CNPq instaurou tomada de contas especial (TCE) em desfavor de Márcia Helena Kenner, beneficiária de bolsa de estudos na modalidade doutorado no exterior em execução do projeto Gestão do Setor Público na Université Paris I (Panthéon - Sorbonne) , dado o descumprimento dos itens 12, 13, 14 e 15 do Termo de Compromisso firmado, relativos à apresentação, até noventa dias, contados do término da vigência bolsa, de relatório final acompanhado de exemplar da tese e de cópia do diploma ou declaração de término dos estudos e de comprovação do retorno ao Brasil depois de concluída a bolsa, com a permanência no país para o exercício de atividades relacionadas aos estudos empreendidos, por período igual ou superior ao da duração da bolsa.
No âmbito do Tribunal, a responsável permaneceu inerte em relação à citação regularmente promovida, não obstante a prorrogação de prazo solicitada para a apresentação de suas alegações de defesa, de sorte que a Corte a teve por revel e deu prosseguimento ao processo nos termos do art. 12, inciso IV e § 3°, da Lei 8.443, de 16/7/1992.
Dessa maneira, a Corte proferiu acórdão ora combatido, cujo teor original se constituiu no julgamento no sentido da irregularidade das contas especiais da responsável, em sua condenação a débito no valor histórico de R$ 110.982,78 e em sua punição na forma de aplicação de multa no valor de R$ 100.000,00, proporcional ao dano causado ao erário.
 Irresignada, a responsável interpôs recurso de reconsideração (peça 40) em face da decisão aludida.
Aduziu os seguintes argumentos recursais condensados a seguir: (i) haveria que ser considerada inimputável por força de sua invalidez para o trabalho provocada por comprometimento físico e mental que a impediria de realizar sua própria defesa e de dar cabo da prestação de contas; (ii) teria cumprido o seu Plano de Estudos no exterior no período de 1994 a 1997, quanto teria sido ele interrompido por falta de apoio do CNPq; (iii) teria permanecido no exterior para concluir o doutorado, período em que teria mantido vínculo com a Universidade de Paris e desenvolvido o Plano de Estudos exigido pelo orientador sem qualquer apoio institucional do governo brasileiro no período de 1998 a 1999; e (iv) não teria concluído o doutorado por razões alheias à sua vontade.
Relativamente aos dois primeiros argumentos, asseriu que sua precária condição de saúde teria sido causada por desgaste na realização do doutorado, particularmente pela sentimento de insegurança decorrente das condições do recebimento da bolsa caracterizadas a seguir, razões alheais à sua vontade: interrupção da bolsa pelo CNPq, permanência do exterior por período insuficiente para o desenvolvimento do trabalho proposto, pouco conhecimento das universidades estrangeiras para que se encaminham os bolsistas.
A Corte reputou prejudicado o exame dos meios de convencimento trazidos aos autos pela responsável com o fito de comprovar suas alegações por estarem redigidos em Francês e não acompanhados de tradução oficial, em desconformidade, portanto, com o exigido pela legislação brasileira. Não houve, ainda, a adequada comprovação do alegado estado de saúde da responsável, verificando-se que a alegada doença incapacitante somente teria surgido em 2003, conforme alegação da própria responsável, muito após, portanto, ao prazo previsto para a conclusão do curso. Também não se considerou que a interrupção momentânea dos repasses por parte do CNPq fosse um obstáculo insuperável ao andamento da bolsa. Por fim, também não foi acolhida a alegação de que teria permanecido no exterior sem apoio institucional, pois caberia à bolsista ter solicitado novas prorrogações e prazo. Dessa maneira, mediante o Acórdão 5499/2017-TCU-Segunda Câmara, relatado pelo ministro Vital do Rêgo, o Tribunal negou provimento à impugnação. De ofício, elidiu a aplicação de multa referida ante verificação da ocorrência de prescrição da pretensão punitiva do Estado.
Com o objetivo de suprir a pretensa omissão e contradição do acórdão mediante o qual se apreciou seu recurso, a recorrente opôs embargos de declaração (peças 63-64 e 83) . Por intempestivos, o Tribunal deles não conheceu mediante os Acórdãos 9.576/2017 (peça 65) e 4.190/2018 (peça 84) , ambos proferidos pela 2ª Câmara. 
Diante disso, a interessada, irresignada, vem interpor o recurso ora examinado (peça 94) .
ADMISSIBILIDADE    
Exarouse exame da admissibilidade do recurso à peça 95, em que se propõe dele conhecer sem lhe dar efeito suspensivo com fulcro nos artigos 32, inciso III, e 35, inciso III, da Lei 8.443/1992. Seu relator, ministro Aroldo Cedraz, acolheu a proposta em seu despacho trazido à peça 98. Reputase acertado o proposto e acolhido.
MÉRITO              
Delimitação
1.2. Quanto ao mérito do recurso, no essencial é de perquirir se caberia declarar nula a decisão impugnada ou reformála por acolhível uma ou mais das alegações recursais sumariadas a seguir:
prejudicou a defesa da ora recorrente o seu patrocínio por representante legal não habilitada tecnicamente, Maria Fátima Olivier Sudbrack (item 13 desta instrução) ; 
prejudicou a aludida defesa o erro procedimental havido consistente na omissão no dever do Estado-Julgador no dever de determinar o saneamento do processo mediante a promoção de medidas no sentido de que a ora recorrente tomasse ciência da falha em que incorreu ao apresentar meios de prova documentais não redigidos no vernáculo - ineficazes, por força de lei, em processos administrativos e judiciais -, com o que o conjunto probatório carreado aos autos não se mostro suficiente para fundar adequadamente o julgamento combatido (ibid., item 14) ;
a Corte não considerou as traduções juramentadas dos documentos aludidos na alínea precedente anexados a instrumentos de embargos de declaração não conhecidos (ibid., item 15) ;
tiveram lugar tanto a prescrição da pretensão do Estado de condenar a ora recorrente a ressarcir o erário como a prescrição intercorrente (ibid., item 16) ;
violouse o princípio da duração razoável do processo (ibid., p. 17) ;
nada obstantes dificuldades relacionadas a discrepâncias existentes entre os sistemas de ensino no Brasil e no exterior que não foram ponderadas e a problemas de saúde, a ora recorrente logrou concluir o curso e disso faz prova mediante a apresentação de tradução oficial do respectivo diploma (ibid., item 18) ; 
não houve má-fé (ibid., item 19) ; 
exorbitantes são os juros incidentes sobre o valor do débito e cumpre alterar o termo inicial de cômputo da atualização monetária e dos juros de mora (ibid., p. item 20) . 
Da inexistência de prejuízo à defesa da ora recorrente pelo patrocínio de sua defesa por procurador que não se constitui em advogado
1.3. A recorrente sustenta (peça 94, p. 1113) a nulidade do julgamento impugnado em razão da alegada falta de conhecimento jurídico por parte de Maria Fátima Olivier Sudbrack, representante legal da ora recorrente perante a Corte. 
1.4. O ordenamento jurídico brasileiro, por corolário do princípio da ampla defesa, preconizaria a assistência de advogado ou defensor público nas causas que demandem conhecimento jurídico em todas as esferas, judicial ou administrativamente.
1.5. Assim, não só teriam sido infringidos o art. 145, § 1o, do Regimento Interno do Tribunal e o art. 76 do Código de Processo Civil brasileiro, mas também teria sido prejudicada a defesa da ora recorrente na medida em que sua representante legal desconheceria a obrigatoriedade de apresentar tradução juramentada de todo documento juntado aos autos não redigido no vernáculo.
	Análise
1.6. Não assiste razão à recorrente.
1.7. No âmbito deste Tribunal, a constituição de procurador, advogado ou não, é facultativa; as partes podem praticar diretamente os atos processuais, nos termos do art. 145 do Regimento Interno do Tribunal e do art. 13 da sua Resolução 36/1995.
1.8. Como consignado na fundamentação do Acórdão 456/2004-TCU-Plenário,
é pacífico neste Tribunal que a presença de defesa patrocinada por advogado nos processos administrativos é uma faculdade da parte, e não uma exigência, como no processo judicial, não implicando sua ausência a nulidade dos atos" (grifos acrescidos) . 
1.9. Nessa mesma linha, o Supremo Tribunal Federal (STF) aprovou em 7/5/2018 sua Súmula Vinculante 5, publicada no Diário Oficial da União (D.O.U.) de 16/3/2018, p, I,  segundo a qual "[a] falta de defesa técnica por advogado no processo administrativo disciplinar não ofende a Constituição".
1.10. Vale transcrever o precedente representativo, por seu turno reproduzido no livro Súmulas Vinculantes - Aplicação e interpretação pelo STF (2a edição. Editado pelo STF. Disponível na seção intitulada Jurisprudência do sítio do STF na rede mundial de computadores: Acesso em 16/5/2019) , em que se constituiu o Recurso Extraordinário (RE) 434.059:
Na espécie, o único elemento apontado pelo acórdão recorrido como incompatível com o direito de ampla defesa consiste na ausência de defesa técnica na instrução do processo administrativo disciplinar em questão. Ora, se devidamente garantido o direito (i) à informação, (ii) à manifestação e (iii) à consideração dos argumentos manifestados, a ampla defesa foi exercida em sua plenitude, inexistindo ofensa ao art. 5º, LV, da CF/1988. (...) Por si só, a ausência de advogado constituído ou de defensor dativo com habilitação não importa nulidade de processo administrativo disciplinar (...) . Ressalte-se que, mesmo em determinados processos judiciais - como no habeas corpus, na revisão criminal, em causas da Justiça Trabalhista e dos Juizados Especiais -, esta Corte assentou a possibilidade de dispensa da presença de advogado. (...) Nesses pronunciamentos, o Tribunal reafirmou que a disposição do art. 133 da CF/1988 não é absoluta, tendo em vista que a própria Carta Maior confere o direito de postular em juízo a outras pessoas. [RE 434.059, voto do rel. min. Gilmar Mendes, P, j. 75-2008, DJE 172 de 12-9-2008.]
1.11. Conseguintemente, nas hipóteses de o responsável optar por apresentar ele mesmo perante o Tribunal suas alegações de defesa ou por constituir para tanto procurador não habilitado tecnicamente, não há que falar em prejuízo a sua defesa. 
1.12. Ressalte-se, por fim, ser inadmissível a alegação de nulidade decorrente de ato praticado pela própria parte, princípio do direito consubstanciado, no âmbito deste Tribunal, no art. 173 do Regimento Interno.
Do sanação de vício havido no julgamento do recurso de reconsideração 
1.13. Assere a recorrente (peça 94, p. 16-17) que teria sido desrespeitado seu direito à ampla defesa na medida em que a Corte não teria cuidado de garantila mediante a adoção dos procedimentos cabíveis ante o erro em que incorreu sua representante legal consistente na apresentação de meios de prova documental não redigidos no vernáculo. 
1.14. Assim, teriam sido os documentos trazidos aos autos insuficientes para fundar juízo acerca do mérito das contas. 
1.15. Diante disso, o Tribunal haveria que reputar prejudicada a defesa da ora recorrente, declarar nula a decisão recorrida e estabelecer novo prazo para apresentação de alegações de defesa.
	Análise
1.16. A recorrente tem razão quanto ao vício processual havido, mas descabe falar em nulidade no presente estado do processo reaberto em razão, como se verá, da inexistência de prejuízo à sua pessoa por força de sanação do vício havido. 
1.17. Sabido é que cumpre à recorrente produzir provas "de forma documental", como estabelece o art. 162 do Regimento Interno do Tribunal. Cumpre-lhe também, conseguintemente, apresentar documentos redigidos no vernáculo como determina o Código Civil (CC) brasileiro em seu art. 224. 
1.18. Poderse-á dizer, por isso, que recai sobre ela o ônus da não observância por sua procurada das exigências legais relativamente à forma do documento em questão. 
1.19. Entende-se que não em razão do que se passa a expor.
1.20. Ante a não observância do disposto no citado dispositivo legal, é mandatório o não conhecimento do meio de prova documental apresentado por força do infratranscrito art. 192, parágrafo único, do Código Processual Civil (CPC) brasileiro, de aplicação subsidiária aos processos de controle administrativo (v. Súmula 106 do Tribunal) :
Parágrafo único. O documento redigido em língua estrangeira somente poderá ser juntado aos autos quando acompanhado de versão para a língua portuguesa tramitada por via diplomática ou pela autoridade central, ou firmada por tradutor juramentado. 
1.21. Nesse sentido o Acórdão 1085/2015-TCU-Plenário, relator o ministro Benjamim Zymler, de cuja fundamentação e de cujo dispositivo se extraem, respectivamente, os seguintes trechos:
 (...) 
54. Quanto à manifestação em língua inglesa juntada aos autos pela empresa [omissis] (peça 269) , o Código de Processo Civil em vigor [Lei 5.869, de 11/1/1973], de aplicação subsidiária nos processos desta Corte de Contas, prevê que só poderá ser juntado aos autos documento redigido em língua estrangeira, quando acompanhado de versão em vernáculo, firmada por tradutor juramentado. Por conseguinte, proponho que o presente documento não seja conhecido pelo Tribunal de Contas da União, dando-se ciência do fato ao responsável. 
 (...) 
9.3. não conhecer da documentação encaminhada pela empresa [omissis] à peça 269, notificando-a de que, por força do art. 157 do Código de Processo Civil, de aplicação subsidiária nos processos do TCU, só poderá ser juntado aos autos documento redigido em língua estrangeira, quando acompanhado de versão em vernáculo, firmada por tradutor juramentado.
1.22. O CPC ora vigente faz obrigatória a concessão pelo relator de prazo ao recorrente para sanar vício antes de inadmitir recurso. Esse o entendimento do Fórum Permanente de Processualistas Civis (FPPC) , como se infere da leitura do parágrafo único do seu art. 932, a respeito do qual Rodrigo da Cunha Lima Freie leciona na obra de elaboração coordenada por Teresa Arruda Alvim Wabier e outros intitulada Breves Comentário ao Novo Processo Civil (3a. ed, São Paulo: Revista dos Tribunais, 2016. p. 2325) :
6. A jurisprudência defensiva e a correção de vícios no âmbito recursal: O Código fulmina a jurisprudência defensiva (empecilhos artificiais criados pelos Tribunais para não apreciarem o mérito dos recursos) com o parágrafo único do art. 932 do CPC/2015. 
Antes dele, o CPC de 1973 tinha um dispositivo assemelhado, o § 4.º do art. 514 ("Constatando a ocorrência de nulidade sanável, o tribunal poderá determinar a realização ou renovação do ato processual, intimadas as partes; cumprida a diligência, sempre que possível prosseguirá o julgamento da apelação") . Tal dispositivo, porém, estava inserido no capítulo relativo à apelação e utilizava as expressões "nulidade sanável" e "poderá", permitindo uma interpretação diversa da intenção do legislador. 
O atual dispositivo, ao contrário, obriga o julgador a facultar ao recorrente o prazo de cinco dias, antes de inadmitir o recurso. Trata-se de um direito do recorrente, e não de uma faculdade do julgador (diz o Código: "o relator concederá") . Ademais, é aplicável a todos os recursos, inclusive aos recursos excepcionais. Assim, por exemplo, súmulas como a 115 do Superior Tribunal de Justiça ("Na instância especial é inexistente recurso interposto por advogado sem procuração nos autos") são incompatíveis com ele (Enunciado 83 do FPPC) .
Conforme o Enunciado 82 do FPPC, "É dever do relator, e não faculdade, conceder o prazo ao recorrente para sanar o vício ou complementar a documentação exigível, antes de inadmitir qualquer recurso, inclusive os excepcionais."
Da mesma forma, segundo o Enunciado 197 do FPPC, "Aplica-se o disposto no parágrafo único do art. 932 aos vícios sanáveis de todos os recursos, inclusive dos recursos excepcionais." (grifou-se) 
1.23. Concluise que, no caso concreto, cumpria ao Tribunal, tanto por força de lei aplicável subsidiariamente ao processo de controle administrativo como em observância ao princípio constitucional da ampla defesa, não conhecer do documento apresentado em língua estrangeira e, tal como decidiu no julgamento consignado no anteriormente mencionado Acórdão 1085/2015-TCU-Plenário, notificar a ora recorrente não conhecimento do documento em foco e da possibilidade de ela juntar aos autos a tradução oficial pertinente. Ao conhecer do documento e fundar a decisão guerreada em insuficiência de prova, incorreu a Corte em erro procedimental prejudicial da ampla defesa da ora recorrente, a quem não se deu a oportunidade de corrigir erro praticado por sua procuradora e de que decorreu o julgamento impugnado com arrimo em insuficiência de provas. 
1.24. Contudo, o vício procedimental havido, de natureza não absoluta, presentemente não implica prejuízo à ora recorrente na medida em que restou sanado, como se exporá a seguir.
1.25. A situação fática atrai a incidência do art. 288, § 4o, do Regimento Interno do Tribunal, segundo o qual "[a] instrução do recurso de revisão abrange o reexame de todos os elementos constantes dos autos" - vale notar, quando mesmo se cuide de elementos constantes dos autos por decorrência de recebimento de instrumento de recurso não conhecido.
1.26. Conquanto não tenha o Tribunal conhecido dos embargos de declaração por ela interpostos (v. item 9 desta instrução) , mediante o seu recebimento se trouxeram aos autos seus instrumentos e os respectivos anexos destes, de que constam, por seu turno, os documentos oficialmente traduzidos. 
1.27. Por essa forma, estes serão examinados pelo Tribunal, no bojo do reexame de todos os elementos constantes dos autos, para fundar nova decisão acerca do mérito das contas no julgamento deste recurso de revisão. 
1.28. Por isso e porque a prova não é suficiente para modificação do mérito do processo (vide item 15.6 deste exame) , descabe falar em prejuízo à ora recorrente.  Aplica o princípio de direito segundo o qual não se declara a nulidade de um ato sem que seja comprovado o prejuízo por ele causado, insculpido no conhecido brocardo pas de nullité sans grief.
Do cabimento da desconsideração de documentos devidamente redigidos no vernáculo na oportunidade em que não se conheceu de embargos de declaração e do cabimento de considerálos desta feita
1.29. Para a recorrente (ibid., p. 17-20) , cerceouse sua defesa porque haveriam sido por ela juntados autos os documentos devidamente traduzidos para comprovar o cumprimento do seu compromisso de estudos e titulação no exterior e novamente a Corte os desconsiderou.
1.30. A juntada dos documentos traduzidos teria sido levada a efeito ante a sua anexação aos instrumentos de embargos de declaração acostados às peças 63-64 e 83, intempestivos e por isso não conhecidos pela Corte - mediante os Acórdãos 9.576/2017 (peça 65) e 4.190/2018 (peça 84) , ambos proferidos pela 2ª Câmara. 
	Análise
1.31. O argumento não merece prosperar. Importa dizer, todavia, que cumpre levar em conta os documentos referidos nesta oportunidade em que, para instruir recurso de revisão, reexaminamse todos os elementos de convencimento constantes dos autos. 
1.32. Não tendo sido os embargos de declaração intempestivos conhecidos pela Corte, evidente é que os documentos juntados aos respectivos instrumentos não podem ser objeto de apreciação. Considerálos equivaleria, por óbvio, a conhecer de fato dos respectivos recursos interpostos intempestivamente, sob pena de infringir ao disposto no art. 34, § 1o, da Lei 8.443, de 1992.
1.33. Descabe, por corolário, falar em vício de procedimento.
1.34. Registre-se, de qualquer forma, que no julgamento dos primeiros embargos opostos pela recorrente houve expressa menção nos "considerandos" de "que os documentos estrangeiros cuja tradução juramentada foi anexada aos autos pela responsável não afastam as premissas que fundamentaram a condenação em apreço;" (peça 65) .
1.35. Todavia, tendo sido conhecido o recurso de revisão sob análise em razão da alegação, por si só, de trazimento anterior aos autos das traduções juramentadas dos referidos, cumpre, em observância ao princípio da busca da verdade material, informador dos processos de controle administrativo, examinar novamente os documentos por último referidos, conforme preceitua o art. 288, § 4º,  do Regimento Interno. Visto consistir tal exame enfrentamento de questão de mérito das contas diversa da de nulidade aqui em foco, dele se dará cabo no item 18 desta instrução.
Da imprescritibilidade de ações de ressarcimento do erário e da inaplicabilidade do instituto da prescrição intercorrente
1.36. A recorrente assevera (peça 94, p. 311 e 1314) que se teria dado a prescrição intercorrente da pretensão do Estado de condenála a ressarcir o erário e julgar suas contas irregulares.
1.37. Teria havido até julho de 2008 diversas tentativas frustradas de chamá-la ao processo para apresentar "relatório técnico das atividades desenvolvidas". Pessoas dela distintas teria recebido alguns dos instrumentos de notificação remetidos e outros desses teriam sido enviados para endereços diferentes daquele em que residia. 
1.38. O CNPq não teria promovido sua notificação por edital, como cumpriria fazêlo pelo menos desde o trazimento aos autos do aviso de recebimento de correspondência enviada à ora recorrente acostado à peça 1, p. 103, datado de 4/10/2004. 
1.39. A ora recorrente somente teria sido notificada pelo Tribunal mediante edital em maio de 2011 e citada em julho de 2015.
1.40. Porque mais de três anos teriam mediado sua citação editalícia em 2015 e sua "primeira notificação - setembro de 2004" (ibid., p. 6) em decorrência da ineficácia da Administração, a situação fática se subsumiria ao disposto no art. 1o, caput e § 1o, da Lei 9.873 de 23/11/1999 e se constituiria em violação aos princípios constitucionais da razoável duração do processo, da ampla defesa e do contraditório, com prejuízo do exercício pleno da defesa da ora recorrente. 
1.41. Disporia a esse respeito a Instrução Normativa 71/2012 do Tribunal, que "até mesmo dispensa a instauração de tomada de contas especial" em tal hipótese no seu art. 6o, inciso II. 
1.42. Também haveria ocorrido a prescrição intercorrente mencionada porque se notificou a ora recorrente da sua inclusão no Cadastro Informativo de Créditos não Quitados de Órgãos e Entidades Federais (CADIN) por meio do Edital de Notificação 268 de 26/5/2011, publicado em 27/5/2011 e somente foi ela citada pela Corte em 10/7/2015, mais de quatro anos depois. 
1.43. A aludida situação fática também se subsumiria (ibid., p. 45) à hipótese descrita no art. 24 da Lei 9.784, de 29/1/1999, e consistiria em não observância do disposto no art. 49 do mesmo estatuto legal. 
	        Análise
1.44. Não assiste razão à recorrente.
1.45. Preambularmente, é de ver que a recorrente confunde (i) o instituto da prescrição da pretensão do Estado de condenála a ressarcir o erário, cuja natureza é de direito material e relativa à suposta inércia do Estado-Administração no exercício do seu direito de promover a ação cabível lograr a respectiva satisfação, com (ii) o da prescrição intercorrente, de jaez processual e relativo à inércia do Estado-Juiz no seu dever impulsionar o processo depois iniciado. Quer porque contidas no mesmo capítulo de seu instrumento recursal intitulado "Da ocorrência de prescrição intercorrente" quer porque logicamente relacionadas, as asserções integrantes de seu arrazoado fazem ver a confusão: algumas delas, de um lado, tratam de alegada demora para a consecução de seu chamamento ao processo, suposto fato extraprocessual somente relacionável, por isso, ao primeiro instituto aludido; diversamente, outras referemse ao tempo dito excessivamente extenso que mediou entre sua notificação pelo Controle Interno e sua citação editalícia na esfera do Controle Externos, ambos atos endoprocessuais considerandose a unicidade da persecução de controle administrativo. 
1.46. Daí a necessidade de enfrentar tanto a questão relativa ao primeiro instituto como à concernente ao segundo. 
1.47. Quanto ao primeiro, é de ver que o art. 37 da Constituição da República estatui a imprescritibilidade da pretensão do Estado de lograr o ressarcimento do erário.
1.48. O Supremo Tribunal Federal (STF) , em decisão proferida no julgamento do Mandado de Segurança (MS) 26.210, publicado no Diário Oficial da União (D.O.U.) de 10/10/2008, decidiu
deixar assente no âmbito desta Corte que o art. 37 da Constituição Federal conduz ao entendimento de que as ações de ressarcimento movidas pelo Estado contra os agentes causadores de danos ao erário são imprescritíveis, ressalvando a possibilidade de dispensa de instauração de tomada de contas especial prevista no § 4º do art. 5º da IN TCU 56/2007. (grifouse) 
1.49. A decisão supratranscrita é clara no sentido de que trata de ações quaisquer de ressarcimento movidas pelo Estado; incluídos, conseguintemente, os procedimentos de persecução administrativa desde o seu início na esfera do Controle Interno da Administração Pública.
1.50. Desnecessário tratar da prescrição da pretensão do Estado de punir a ora recorrente mediante aplicação de multa, pois, como se vê pela leitura do item 19 da fundamentação mencionada (v. item 9 desta instrução) Acórdão 5499/2017-TCU-Segunda Câmara, a Corte deliberou excluir a multa aplicada à responsável por transcorridos mais dez anos entre a data final para o cumprimento das obrigações assumidas pela bolsista (30/11/1997) e a data do despacho emitido no âmbito do Controle Externo mediante o qual se determinou a sua citação.
1.51. Quanto à pretensamente havida prescrição intercorrente, como assinalado no Acórdão 12475/2016-TCU-Segunda Câmara, relator o ministro-substituto Marcos Bemquerer, não se aplica o instituto à atividade de Controle Externo exercida pelo Tribunal porque esta se distingue da atividade de polícia administrativa. O mesmo se aplica à persecução de controle administrativo enquanto em curso na esfera do Controle Interno. Não se trata de atividade de polícia administrativa. 
Da pretensa violação do princípio constitucional da duração razoável do processo
1.52. Sustenta a recorrente (peça 94, p. 4358) , em razão das "todas as irregularidades apontadas", terseia violado o princípio da duração razoável do processo. 
1.53. A seguir, discorre acerca do princípio e cita o Acórdão e assere que se constituiria em decisão precedente no sentido do argumento aduzido em caso análogo o Acórdão 9596/2017-TCU-Segunda Câmara, relator o ministro Aroldo Cedraz.
	Análise
1.54. Descabe dar razão à recorrente.
1.55. Há que homenagear todos os princípios estatuídos da Constituição da República, não mutuamente excludentes, mas conflitantes em determinadas circunstâncias. Daí a necessidade, em determinados casos, na fundamentação do juízo de mérito em entendimento acerca de qual princípio dentre dois eventualmente conflitantes em determinadas circunstâncias deve prevalecer.
1.56. O princípio da duração razoável do processo não se presta de escudo para a não observância do princípio da legalidade, exigidor do cumprimento de procedimentos legalmente estatuídos como condição para o exame das questões meritórias postas no processo.  Equivale a dizer, para que haja eficiência no impulsionamento do processo não é conditio sine qua non que o Julgador trilhe caminhos céleres, mas marginais aos previstos em lei.  
1.57. Lição nesse sentido nos é apresentada por Alexandre de Moraes em advertência feita ao conceituar o princípio da eficiência como 
"aquele que impõe à Administração Pública direta e indireta e a seus agentes a persecução do bem comum, por meio do exercício de suas competências de forma imparcial, neutra, transparente, participativa, eficaz, sem burocracia e sempre em busca da qualidade, primando pela adoção dos critérios legais e morais necessários para melhor utilização possível dos recursos públicos, de maneira a evitar-se desperdícios e garantir-se uma maior rentabilidade social. Note-se que não se trata da consagração da tecnocracia, muito pelo contrário, o princípio da eficiência dirige-se para a razão e fim maior do Estado, a prestação dos serviços sociais essenciais à população, visando a adoção de todos os meios legais e morais possíveis para satisfação do bem comum", advertindo, porém, com lastro em ensinamento de Maria Sylvia Zanella Di Pietro, que 'a eficiência é princípio que se soma aos demais princípios impostos à Administração, não podendo sobrepor-se a nenhum deles, especialmente ao da legalidade, sob pena de sérios riscos à segurança jurídica e ao próprio Estado de Direito'. (in Direito Constitucional. 6ª ed., São Paulo: Atlas. 1999. p. 298) . (grifouse) 
1.58. Ademais, como visto, são imprescritíveis as ações de ressarcimento por força da Lei Maior. Dessa forma, ter por nula condenação de responsável pelo emprego bom e regular de recursos pecuniários públicos com esteio em pretensa não razoabilidade da duração do respectivo processo de persecução de controle administrativo constituiria induvidosa sobreposição a expressa disposição na Lei Maior - e, por isso mesmo, em desrespeito ao princípio da legalidade. 
1.59. No caso concreto, reputase acertado considerar razoável a duração do processo diante, por exemplo, das diversas tentativas frustradas de chamar a recorrente ao processo. O tempo que se fez necessário para lograr o seu chamamento não derivou de inércia da Administração, mas antes de dificuldade para localizar a interessada, a quem cumpria manter atualizado perante a entidade concedente da bolsa seu endereço definitivo até a baixa integral de suas responsabilidades perante aquela, como se depreende de intepretação teleológica e lógica dos infratranscritos itens 5 e 6 do aditamento a carta de comunicação de concessão de bolsa trazido à peça 1, p. 3741.
5. Também no prazo de sessenta (60) dias contados da emissão do bilhete de passagem, o bolsista deverá encaminhar ao CNPq o referido o comprovante de matrícula na Instituição de ensino sua bolsa aprovada, além de confirmar seu endereço claro que o atendimento a esta exigência e condição a manutenção do pagamento das mensalidades.
6. A baixa integral de suas responsabilidades junto a este Conselho, quando do encerramento da bolsa s dar-se-á somente após o envio e devida aprovação do relatório técnico final, acompanhado de cópia do certificado de conclusão e da tese, quando for o caso.
1.60. Por fim, interessa dizer que na decisão do Tribunal invocada pela recorrente (v. subitem 14.9 desta instrução) se teve por prescrita, tal como na ora combatida, tão somente a pretensão punitiva e pela mesma razão de decidir do acórdão ora impugnado acerca do decurso do prazo entre a data final para o cumprimento da obrigações assumidas - no caso ali enfrentado, de prestar contas de recursos pecuniários repassados por força de convênio celebrado - e a promoção da citação do respectivo responsável na esfera do Controle Externo.
Da não comprovação do cumprimento dos compromissos formalmente assumidos pela ora recorrente 
1.61. A recorrente assevera (peça 94, p. 20-38) que, por não examinados os mencionados documentos traduzidos oficialmente juntados aos autos, a Corte teria deixado de considerar, por desconhecimento, tanto as características do "sistema educacional francês na formação para a titulação de doutor" como [os] próprios mecanismos internos de acompanhamento acadêmico" levado a efeito pelo CNPq. 
1.62. O Tribunal não teria considerado "as discrepâncias existentes entre os sistemas de ensino no Brasil e no exterior que não foram ponderadas (ibid., p. 20-26) . Teria meramente replicado "todos os argumentos equivocadamente lançados pela área técnica do CNPq, sem a realização de uma análise mais perscrutada de todo o contexto dos fatos e das peculiaridades do caso concreto". 
1.63. A Corte teria incorrido no erro procedimental consistente em cingirse ao descumprimento de uma obrigação assumida mediante termo de compromisso, sem fazer uma análise criteriosa da "regulamentação dos sistemas de ensino no Brasil e no exterior (no caso concreto na França) que nem sempre são equivalentes ou uníssonos no que concerne ao que se espera do bolsista e da própria instituição de ensino que recebe o estudante brasileiro".
1.64. No sistema de ensino francês, o aludido termo de compromisso teria um papel secundário e seria "regido precipuamente em função do objetivo principal que é a conclusão do curso e o interlocutor do bolsista junto ao órgão de fomento". Razão por que o respectivo professororientador teria melhores condições para estabelecer o prazo adequado para a conclusão do curso. 
1.65. A ora recorrente teria informado o CNPq da mudança de plano de estudos levada a efeito por solicitação de seu professororientador. A primeira vez em que o fez teria sido mediante o documento traduzido à peça 64, p. 23, continente da informação de que a ora impugnante "deveria cursar seu segundo ano de tese de doutoramento, mudando de residência para a cidade de Paris, objetivando a realização de pesquisa documental junto a bibliotecas especializadas, bem como participar de cursos complementares existentes". 
1.66. Por meio do documento traduzido à peça 64, p. 27, teria informado o CNPq de "nova exigência" feita pelo professororientador no sentido de que mudasse de residência para Paris com o fito de dar cabo naquela cidade de atividades necessárias à continuidade da condução de sua pesquisa.  A necessidade do cumprimento dessa última exigência teria feito impossível concluir o curso "no tempo anteriormente previsto para o término da bolsa de estudos".
1.67. A entidade concedente da bolsa não teria se posicionado, como lhe cumpriria, acerca do pedido de prorrogação. Por não ter respondido negativamente depois de estar "ciente da mudança de plano de estudos sugerida" e por haver dado "continuidade ao pagamento da bolsa sem que o prazo inicialmente estabelecido tivesse sido revisto", o CNPq teria acatado tacitamente a alteração proposta, de modo que a recorrente teria cumprido o compromisso assumido no período da bolsa vigeu de fato (ibid., p. 26-35) .
1.68. Terminado prazo para a conclusão da bolsa e findo o repasse dos recursos pecuniários para a ora recorrente, teria ela dado continuidade às atividades em foco com "extremo esforço pessoal, que acabou lhe custando a própria saúde física e mental". Com isso, teria logrado concluir o curso, consoante demonstrado por meio da tradução do respectivo diploma juntada à peça 64, p. 75.
	Análise
1.69. A recorrente não tem razão. 
1.70. Claro é que as diferenças alegadas entre o sistema de ensino francês e o brasileiro não se prestam para justificar o descumprimento de termo de compromisso assumido perante a Administração Pública. Eventuais alterações no plano de estudo aprovado pela entidade concedente somente poderiam haver sido levadas a efeito mediante autorização expressa desta última.  O entendimento da ora recorrente de que o CNPq teria autorizado tacitamente tais alterações por não ter indeferido o pedido nesse sentido se constitui em mera ilação. Ao dar continuidade aos estudos sem que tivesse sido a bolsa formalmente prorrogada, submeteu a Administração ao risco de ter recursos pecuniários empregados sem a chancela da sua adequabilidade emanada pelos órgãos competentes para fazêlo.
1.71. Ao continuar o curso sem a obtenção do deferimento expresso por parte da Administração Pública do pedido de prorrogação da vigência da bolsa, incorreu a ora recorrente incorreu na conduta reprovável tipificada no art. 58, inciso II, da Lei 8.443, de 1992: "ato praticado com grave infração à norma legal ou regulamentar de natureza contábil, financeira, orçamentária, operacional e patrimonial". 
1.72. A dificuldades pessoais, tais como problemas de saúde, não constituem caso fortuito ou força maior impeditivo da sujeição da ora recorrente às normas regedoras do bolsa e do cumprimento dos compromissos assumidos, visto que a própria recorrente afirma ter sido capaz de fazer esforço para dar continuidade às atividades. Como foi capaz de fazer tal esforço, vêse que teria sido capaz de cessar os estudos e voltar para o Brasil ante a não prorrogação expressa da vigência da bolsa. Ao deixar de fazê-lo, pôs em risco a boa e regular aplicação dos recursos pecuniários objeto das contas especiais. 
1.73. A recorrente juntou aos autos tradução do diploma de conclusão do curso, (peça 64, p. 75) , meio de prova de que concluiu curso.
1.74. Como se verá a seguir, a ora recorrente não assumiu tão somente o compromisso de concluir o curso aludido. 
1.75. Transcrevese o item 2 da carta a ela dirigida pelo CNPq trazida à peça 1, p. 37-42, emitida em 25/11/1994:
Em aditamento a nossa carta na qual lhe foi comunicada a concessão de uma bolsa de estudos no exterior, vimos informar-lhe os benefícios, prazos e condições da referida bolsa em conformidade com as 'Guia de orientação normas em vigor no CNPq, contidas no do Bolsista do CNPq no Exterior' e no 'Termo de Compromisso' assinado por V. Sa.:
 (................................. omissis .................................) 
Mês de Remessa do Relatório Técnico: (setembro) 
 (................................. omissis .................................) 
2. recebimento da bolsa implica na aceitação, dentre outros, do compromisso de remessa na data acima especificada de relatório técnico obrigatoriamente acompanhado de carta de avaliação do orientador, documentos estes imprescindíveis a manutenção da bolsa por todo o período ora comunicado. A exigência da carta de avaliação do orientador não se aplica aos bolsistas de Pós-doutorado. (grifouse) 
1.76. Infratranscrito o item 15 do citado Termo de Compromisso (peça 1, p. 4748) :
permanecer no Brasil, por período no mínimo igual ao da duração da bolsa exercendo atividades ligadas aos estudos realizados, comunicando ao CNPq periodicamente o seu domicílio durante esse período, conforme decisão do Tribunal de Contas da União (DOU de 09107/91 - pág. 13.417) .
1.77. Verifica-se, compulsando os autos, que a responsável - como cumpre fazêlo por recair-lhe o ônus da prova da boa a regular aplicação dos recursos públicos recebidos ante o insculpido no art. 70, parágrafo único, da Constituição da República - não anexou aos instrumentos de recurso de reconsideração (peça 40) , de embargos de declaração (peças, 63, 64 e 83) ou deste recurso meios de prova do cumprimento dos compromissos assumidos mencionados nos itens precedentes desta instrução. 
1.78. O cumprimento dos compromissos é fundamental, pois o benefício trazido à República com o custeio dos estudos da ora recorrente se caracteriza precisamente com a difusão no meio acadêmico brasileiros do conhecimento adquirido com o desenvolvimento dos estudos desenvolvidos no exterior. Esse entendimento se coaduna com o pacificado no âmbito do Tribunal, consignado, por exemplo, no Acórdão 2106/2009-TCU-Segunda Câmara, relator o ministro André Luís de Carvalho, de cuja fundamentação se extrai o entendimento de que  o descumprimento por bolsista de compromisso assumido perante o CNPq consistente na ausência de retorno e permanência no Brasil por prazo compatível com a duração da bolsa enseja o julgamento pela irregularidade das contas e a condenação a ressarcir o erário, conquanto não implique necessariamente aplicação de multa.
Do não condicionamento do juízo impugnado à configuração de má-fé 
1.79. A recorrente assevera (peça 94, p. 38-43) se caberia reformar a decisão porque não teria havido má-fé por parte da ora recorrente (ibid., p. 38-43) . 
	Análise
1.80. Não cabe agasalhar a alegação.
1.81. Por força do disposto no art. 70 da Lei Maior, a não comprovação do cumprimento dos compromissos assumidos faz prova presuntiva da imputação não só de causação do prejuízo ao erário, mas também de prática de ato ilícito comissivo ou omissivo causador do prejuízo. 
1.82. A boa-fé, cuja prova se feria necessária para afastar a mencionada presunção constitucional de culpabilidade em sentido amplo, pressupõe que o agente não tenha consciência da ilicitude dos atos que praticou, quer comissivos quer omissivos. É necessário que essa inconsciência sobre a ilicitude seja inevitável, invencível, isto é, que não possa ser atribuída à negligência ou à desatenção do agente. Assim, se o agente tem consciência da ilicitude dos atos, ou se o desconhecimento era evitável, e mesmo assim ele os pratica, sua conduta é culpável, reprovável, e, por isso, não há de cogitar a boa-fé.  
1.83. Não se pode, é evidente, falar em inconsciência da ilicitude do não cumprimento injustificado do dever de comprovar o dito cumprimento parte de quem assume formalmente o compromisso de fazêlo ao subscrever termo com a Administração nesse sentido.
1.84. Não é por motivo diverso que as multas objetos dos arts. 57 e 58 da Lei 8.443, de 1992, consistem em sanção reparatória de dano extrapatrimonial, cuja aplicação tem como requisito a configuração de ato ilícito. Quando o Tribunal aplica multa ao agente faltoso, necessariamente profere juízo no sentido da tipicidade, da antijuridicidade e da reprovabilidade de sua conduta. De outro modo a multa não se lhe poderia ser aplicada.  
1.85. No caso concreto, como se vê da leitura da fundamentação do Acórdão 3303/2016-TCU-Segunda Câmara (peça 30) , relatado pelo ministro-substituto André Luís de Carvalho, mediante o qual se julgou o recurso de reconsideração interposto pela ora recorrente, a Corte somente afastou a aplicação de multa à responsável porque reputou prescrita a pretensão respectiva, mantendo-se, não obstante, o juízo pela reprovabilidade da conduta. 
Da obrigatoriedade da observância da legislação aplicável acerca do cálculo da atualização monetária e dos juros incidentes e da adequação do termo inicial deste
1.86. O recorrente assevera (peça 94, p. 59-60) que seriam exorbitantes os juros incidentes sobre o valor do débito imputado e que haveria discrepância descabida entre os valores atualizados do débito assinalados em diferentes peças dos autos. 
1.87. Sustenta, por fim, que a cobrança de juros haveria de ser calculada "tomando-se por base o valor lançado nos autos às fls. 354 onde, na data de 18/5/2010, o montante total devido era R$ 120.759,25."
	Análise
1.88. A legação não merece prosperar.
1.89. Como consta do dispositivo do Acórdão 3303/2016-TCU-Segunda Câmara (peça 30) , o Tribunal condenou a ora recorrente recolher aos cofres do Tesouro Nacional a quantia nele indicada, "atualizada monetariamente e acrescida dos juros de mora, na forma da legislação em vigor".
1.90. A Corte não enfrenta em seus julgamentos a questão dos cálculos da atualização monetária do valor do débito ou do cálculo do acréscimo de juros tampouco, obviamente, da justeza das taxas de juros de mora legalmente previstas. Tratase de questão não relacionada ao mérito das contas, mas sim à observância da legislação regedora dessa matéria.
1.91. Cumpre somente à responsável observar a legislação vigente ao calcular o valor a ressarcir o erário, sob pena de responder ao processo de execução judicial cabível na hipótese de recolhimento em valor inferior o legalmente exigível. 
1.92. Relativamente à data a partir de que cumpre contar a atualização monetária do valor a ressarcir, cumpre considerar com tal aquela em que se fez exigível o adimplemento da obrigação de cumprir os compromissos assumidos. Em rigor, isso se deu em 30/11/1997, prazo final para o cumprimento das obrigações assumidas assinalado na instrução aposta à peça 26. Todavia, considerando que entre fevereiro de 2000 e junho 2008 o CNPq expediu seis comunicações com solicitação de entrega da documentação, a Corte considerou como termo inicial para a feitura dos mencionados cálculos 11/6/2008, data em que a responsável se dignou de atender aos insistentes pedidos do CNPq para solicitar a baixa de sua responsabilidade.
1.93. Reputase acertado o critério de estabelecimento do referido termo inicial.
CONCLUSÃO
Convluise, com fundamento nos art. 35 da Lei 8.443, de 16/6/1992, e no art. 288 do Regimento Interno, que:
não cabe alegação de eventual prejuízo à defesa da ora recorrente em razão de seu patrono legal não estar habilitada tecnicamente; 
não prejudicou a aludida defesa o erro procedimental havido consistente na omissão no dever do Estado-Julgador nos deveres de não conhecer do documento apresentdo não redigido no vernáculo e de determinar a promoção de medidas no sentido de que a ora recorrente tomasse ciência da falha em que sua representante legal incorreu ao apresentar tais documentos como meios de prova. Porque restou sanado o vício com a consideração das traduções dos documentos trazidas de fato aos autos posteriormente - mediante Embargos de Declaração não conhecidos - no presentemente em curso reexame das contas e porque o referido meio de prova ora sob análise não importa em alteração do julgamento de mérito pela irregularidade das contas;
não teve lugar a prescrição da pretensão do Estado de condenar a ora recorrente a ressarcir o erário e descabe falar em prescrição intercorrente no processo de controle administrativo de controle externo;
não se violou o princípio da duração razoável do processo;
a recorrente não logrou produzir prova do cumprimento das obrigações assumidas formalmente mediante subscrição de termo e de carta dirigida ao CNPq; 
na hipótese de não comprovação do bom e regular emprego de recursos públicos, a conduta ilícita é legalmente presumível; 
a questão da justeza da taxa de juros incidentes sobre o valor do débito não diz respeito ao mérito das contas; é prevista na legislação aplicável. Descabe alterar o termo inicial de cômputo da atualização monetária e dos juros de mora. 
PROPOSTA DE ENCAMINHAMENTO
Do exposto, propõe-se, com fundamento nos arts. 32, inciso III, e 35 da Lei 8.443, de 16/6/1992:
conhecer do recurso e, no mérito, negar-lhe provimento;
notificar da decisão sobrevinda a recorrente e os demais interessados notificados do Acórdão impugnado, sem deixar de anexar ao expediente de notificação cópia do relatório e da fundamentação da decisão.
2. 	Endossando a manifestação da Secretaria de Recursos, o representante do Ministério Público junto ao TCU lançou o seguinte parecer aos autos (peça 101) :
Tratam os autos de Tomada de Contas Especial instaurada pelo Conselho Nacional de Desenvolvimento Científico e Tecnológico (CNPq) em desfavor da Sra. Márcia Helena Kenner, beneficiária de bolsa de estudos na modalidade doutorado no exterior, assinado em 23/11/1994, projeto Gestão do Setor Público na Université Paris I (Panthéon - Sorbonne) , em razão do descumprimento dos seguintes itens do Termo de Compromisso (peça 1, p. 47-48) :
12) observar o prazo de até 90 (noventa) dias, após o término da bolsa para a apresentação de um relatório final que deverá estar acompanhado de um exemplar da tese e de cópia do diploma ou declaração de término dos estudos, quando pertinente; 
13) retornar ao Brasil até 90 (noventa) dias após o encerramento da bolsa ou da atividade e comunicar ao CNPq, o efetivo regresso ao Brasil, no prazo de até 30 (trinta) dias, enviando nessa oportunidade meu endereço e outros dados atualizados; 
14) comprovar o retorno ao Brasil, mediante devolução do bilhete de passagem, até 60 (sessenta) dias após o encerramento das atividades apoiadas; 
15) permanecer no Brasil, por período no mínimo igual ao da duração da bolsa exercendo atividades ligadas aos estudos realizados, comunicando ao CNPq periodicamente o seu domicílio durante esse período, conforme decisão do Tribunal de Contas da União (DOU de 09107/91 - pág. 13.417;
*****
Em 21/2/1994, a Sra. Maria Helena Kenner apresentou ao CNPq documentação exigida para a obtenção de bolsa de estudo de doutoramento no exterior (peça 1, p. 11-16) . O Plano de Estudos propôs a realização de "análise crítica do desenvolvimento rural brasileiro, a partir do modelo francês" (peça 1, p. 23) .
Após avaliação, o CNPq (peça 1, p. 29) informou que a bolsa foi concedida, restando pendente para sua liberação a carta de aceitação definitiva da instituição de ensino, certificado de proficiência em língua francesa e certificado de conclusão do mestrado. As informações foram complementadas pelo documento de página 37 da peça 1, ficando registrado que a vigência seria de 1/12/1994 a 30/11/1995. 
O Relatório Técnico 1, de 12/1994 a 9/1995 foi aprovado (peça 1, p. 49) , bem como houve a renovação de bolsa para o período 12/1995 a 11/1996, condicionada à análise do relatório e carta de avaliação do orientador (peça 1, p. 51) .
Na segunda avaliação, o Relatório Técnico 2 - período 10/1995 a 10/1996 foi considerado insuficiente, tendo a bolsa sido renovada por 4 meses, sendo que "o restante do período será analisado após recebimento de relatório circunstanciado, cronograma de atividades para o período e carta de avaliação do orientador atualizado e legível" (peça 1, p. 59) . O atendimento das exigências, fez com que a bolsa fosse renovada até 11/1997 (peça 1, p. 69) . No documento seguinte (peça 1, p. 71) , o CNPq esclareceu que a concessão estava sendo feita em "caráter improrrogável".
Em 28/2/2000, o CNPq solicitou a entrega do relatório técnico final das atividades desenvolvidas, exemplar da tese e cópia do diploma (peça 1, p. 79) , pleito reiterado em 28/9/2000 (peça 1, p. 81) , este segundo aos cuidados da Sra. Maria de Fátima Olivier Sudbrack, que passou a atuar como procuradora da bolsista.
Consulta CPF de 20/7/2004, (peça 1, p. 95) confirmou o cancelamento de vínculo da Sra. Marcia Helena Kenner com a Receita Federal do Brasil.
 Em 11/4/2008, o CNPq enviou e-mail com o seguinte pedido (peça 1, p. 117) :
Solicitamos os préstimos de V. Sª no sentido de nos enviar, com a maior brevidade possível, os seguintes documentos: Um exemplar da Tese Defendida; Certificado de Conclusão do Doutorado e/ou Diploma (caso tenha concluído o seu doutoramento) ; Relatório Médico Consubstanciado sobre sua enfermidade; e Cartas da Coordenação da Pós-Graduação e de seu orientador junto à Université de Picardie - Faculdade d'Economie et de Gestion, Amiens - França, nos informando a previsão de defesa de Tese e conclusão de seu Doutoramento, para que possamos levar à consideração do Senhor Presidente deste Conselho, visando a extensão de prazo pretendida, bem como o seu provável retorno ao Brasil. (negritamos) 
A ex-bolsista (peça 1, p. 119) formulou demanda de baixa definitiva da responsabilidade, pleito suportado na justificativa de doença noticiada em atestado de 1/4/2004, no qual se tem a indicação de tuberculose pulmonar (peça 1, p. 121) , quadro agravado por intolerância farmacológica, o que teria causou sérios problemas fisiológicos e psicológicos crônicos.
A conclusão do auditor chefe do CNPq foi a seguinte:
Os fatos relatados indicam claramente que, antes de qualquer impedimento por ordem de saúde, a ex-bolsista, por mais de cinco anos, não retornou ao país nem concluiu seu doutorado, mas logrou exercer atividade profissional na França, o que lhe permite estar hoje em usufruto de licença de saúde naquele país. Em face do exposto, concluo que a ex-bolsista, independente de seu atual estado de saúde, deu causa a legítimo pedido, pelo CNPq, do ressarcimento dos valores aplicados em sua capacitação, razão pela qual recomendo que a mesma seja alcançada por Tomada de Contas Especial. (peça 1, p. 167) . (negritamos)   
No âmbito do TCU, em razão do insucesso da citação, a Unidade Técnica (peça 10) , entrou em contato com a mãe da responsável, Sra. Angélica Olivier Kenner, de quem recebeu a informação de que a filha estava morando da Itália, isso em 11/2/2015, devendo o ofício de comunicação ser reenviado para a residência materna. 
Mantida a inação da ex-bolsista, a alternativa foi a citação por edital (peça 17) , após a qual a Sr. Maria Fátima Olivier Sudbrack compareceu ao feito com procuração para atuar em nome da Sra. Márcia Helena Kenner, requerendo oportunamente prazo para apresentar defesa (peça 18) . Na procuração acostada (peça 21, p. 2) , o endereço da outorgante é 78 Av. Champ Elysses, Bat - A 75008, Paris, França.
A Sra. Márcia Helena Kenner e sua representante mantiveram-se inertes, o que resultou na condenação em débito nos termos do Acórdão 3.303/2016-TCU-2º Câmara (peça 30) , bem como aplicação de multa do art. 57 da Lei 8.443/1992.
Contrária à aludida decisão de mérito, a Representante Maria Fátima Olivier Sudbrack acostou o Recurso de Reconsideração de peça 40, por meio do qual buscou justificar as irregularidades com base, dentre outros fundamentos, nos seguintes argumentos: invalidez superveniente da bolsista para o trabalho; cumprimento do Plano de Estudo de 1994 a 1997, havendo interrupção pela falta de apoio do CNPq para que a bolsista cumprisse as atividades do ajuste exigido pelo orientador; permanência no exterior para concluir o doutorado; a Sra. Márcia conciliou estudo e trabalho de 2000 a 2003, o que resultou em doença física com sequelas físicas e psicológicas que evoluíram para um quadro crônico de depressão e licença saúde de 2003 a 2010 e reconhecimento de invalidez para o trabalho com o direito à assistência previdenciária da França (2010 até 2016) ; o primeiro ano foi difícil em razão da adaptação cultural, domínio do idioma e por se tratar de temática nova, graduada em agronomia fazendo doutorado em economia; no segundo ano letivo (1995/1996) o orientador, ao perceber a limitação teórica da doutoranda na área de economia e gestão pública, encaminhou-a para a realização de estudos suplementares (DESS - Diplome d'Études Scientifiques Especialisés na Universidade Paris 1 - Pantheon) ; na tentativa de viabilizar sua permanência na França, manteve-se estagiária na EDF- Eletrecité de France, vaga conseguida por diretor da empresa amigo do seu tio Fredy Sudbrack; após um ano sem recuperação significativa que permitisse prosseguir com o doutorado, a bolsista resolveu reorganizar a vida, valorizou o trabalho na EDF, o que a permite ainda hoje receber benefício do governo francês, o que lhe possibilitou fixar residência em Milão, vindo a casar e constituir família.
Quanto ao esforço para prorrogar a bolsa, na instrução de peça 52, página 8, consta a seguinte avaliação: "Ora, se o Plano de Estudos se revelou, ao final, inexequível, especialmente pela suposta necessidade de prorrogação de ano adicional aos 3 anos previamente autorizados, a culpa é da própria ex-bolsista que não informou tal necessidade tempestivamente ao órgão competente". Em seguida, o auditor instrutor esclarece que embora a procuradora tenha afirmado que o orientador solicitou a prorrogação, não houve a apresentação de tal documento. 
Opinamos à peça 55 pela exclusão da multa (item 9.2) em face dos termos da prescrição da pretensão punitiva definida pelo Acórdão 1441/2016-TCU-Plenário.
Neste passo, o E. Ministro Vital do Rêgo levou ao descortino o recurso, análise materializada pelo Acórdão 5499/2017-TCU-Segunda Câmara (peça 56) , da qual sobreleva dentre os motivos do não provimento "a ausência de nexo temporal do motivo alegado para descumprimento do acordado, pois o prazo para conclusão do doutorado era novembro de 1997 e a licença para tratamento de saúde e os atestados apresentados datam de abril de 2003, havendo, portanto, intervalo de mais de cinco anos em que não se configurava impedimento para a conclusão do curso e retorno ao Brasil" (peça 57) .
Em 11/8/2017 a representante da bolsista opôs Embargos de Declaração (peça 64) com amparo nos documentos escritos em francês devidamente convertidos para o português por tradutor público e intérprete comercial, por acreditar que a negativa de provimento resultou da incompreensão do teor das referidas peças.
O Acórdão 9567/2017-TCU-Segunda Câmara (peça 65) , ao definir o não conhecimento dos embargos, trouxe em seus considerandos o esclarecimento de que a condenação originária decorreu do descumprimento de termo de compromisso e que os documentos estrangeiros não afastam as premissas que fundamentaram a condenação.
A Sra. Maria Helena Kenner (peça 82) substituiu a titularidade de sua defesa, passando a ser seu procurador o Sr. José Maurício de Lima (OAB 26.613) . Ela declara na procuração como endereço residencial 78, Av. Champs-Elysees Bâta, Paris, França.
Primeiro ato, o advogado opôs novamente embargos (peça 83) , dessa vez, no essencial, com a alegação de que a tia da bolsista não poderia ter atuado em defesa da sobrinha por desconhecer o direito pátrio e em razão de o Tribunal não ter devidamente analisado a documentação acostada sem a necessária tradução.
Nova decisão foi proferida nos autos (Acórdão 4190/2018-TCU-Segunda Câmara - peça 84) , desconhecendo os Embargos de Declaração, porquanto foram apresentados fora do prazo e por não ter existido vício de representação em razão de o TCU aceitar representante não advogado, dentre outros motivos.
Em seguida, o causídico interpôs Recurso de Revisão (peça 94) . Entre os esclarecimentos, ele acresce que em 2000, em razão da dupla cidadania, a ex-bolsista ingressou como engenheira na EDF, lotada na área internacional, o que a obrigou a fazer inúmeras viagens, culminando com a transferência para o escritório na Itália.  
O E. Relator do recurso indeferiu o pedido de efeito suspensivo (peça 98) , opinando a Unidade Técnica pelo conhecimento e não provimento (peças 99 e 100) .
 
*****
Nossa opção por trazer detalhado histórico constante nos parágrafos anteriores, com relevo para as datas, decorre da necessidade de identificar possível reflexo de doença incapacitante na obrigação da ex-bolsista de cumprir as exigências definidas pelo ato de concessão do benefício; falha processual insuperável por não aceitação de documento lavrado em francês e defesa deserta por ter sido redigida por pessoa não graduada em direito.
Em relação à baixa de responsabilidade da Sra. Márcia Helena Kenner, achamos não ser possível em razão de a doença incapacitante ter ocorrido aproximadamente cinco anos depois da ruptura de vínculo com o CNPq. Até o final de 1997 o doutoramento estava acontecendo de modo satisfatório, sendo que em razão de mudança no projeto requerida pelo professor orientador o prazo precisava ser aumentado, inexistindo comprovação por parte da ex-bolsista de que tentou viabilizar em tempo razoável os ajustes posteriormente indicados por ela. Pelo contrário, a responsável iniciou estágio na EDF- Eletrecité de France, segundo demonstrado, por necessidade do curso, colocação obtida com a ajuda de amigo de seu tio, vindo a ser efetivada em 2000 como engenheira da empresa, o que traz sinais de que não pretendia retornar para o Brasil.
E mais, a responsável não comprovou que após a conclusão do DESS - Diplome d'Études Scientifiques Especialisés na Universidade Paris 1 - Pantheon retomou os trabalhos em Amiens na Université de Picardie - Faculdade d'Economie et de Gestion com seu orientador, comprovação solicitada pelo CNPq em 11/4/2008. 
A propósito, não existem informações que possibilitem atribuir qualquer responsabilidade pela não conclusão do doutoramento ao CNPq, pretensão da ex-doutorando, porquanto não está caracterizado nos autos o esforço da ex-bolsista em conseguir no tempo necessário os ajustes que considerava essenciais, tampouco restou caracterizada a negativa do Conselho em ajudar a estudante na conclusão dos estudos. Pelo contrário, com todos os prazos esgotados o CNPq demonstrou por meio de sucessivas tentativas de entrar em contato com a bolsista que a intenção era obter o adimplemento das condições estabelecidas, para só então iniciar o processo de Tomada de Contas Especial que resultou nestes autos.
Ademais, a suspensão temporária da bolsa deveu-se essencialmente à ausência de esclarecimento prévio da situação pela estudante, porque logo após a apresentação das justificativas os pagamentos retornaram ao seu ritmo normal.
A situação que indicamos é ilustrada por dois trechos da defesa de peça 40:
Mantendo o desejo e propósito de concluir o doutorado para retornar titulada ao Brasil, procurei encontrar condições de me manter na França por meios próprios. Inicialmente me mantive como estagiária na EDF. Com o apoio pessoal de um dos diretores, amigo de meu tio (Fredy Sudbrack- engenheiro que foi também estagiário nesta empresa EDF e trabalhou como assessor na área de energia no MME e no MCT) .
Foi um período em que prosseguia com supervisão da pesquisa, mas foi se tomando cada vez mais difícil esta conciliação do trabalho com estudos, principalmente pelas constantes viagens exigidas pelas responsabilidades do cargo assumido. A vaga existente e que foi obrigada aceitar, por falta de opção para me sustentar em Paris, foi no setor internacional (pela nacionalidade italiana) e que me exigia muitas viagens, com pouco tempo em paris para prosseguir a tese. (peça 40, p. 11) .
Passado um ano e sem perceber uma recuperação significativa que me permitisse prosseguir com o doutorado, com muita frustração e tristeza, resolvi assumir estas limitações físicas e mentais e reorganizar minha vida pessoal, e afetiva. Para preservar minha condição de sobrevivência financeira, face à lentidão na recuperação, principalmente da doença mental de que sofro valorizei o trabalho que mantinha junto à EDF que me permite até hoje receber afastada da rotina da empresa, em licença de saúde. Fixei residência em Milão, onde me estabeleci definitivamente, casando e construindo família. (peça 40, p. 13) 
Ora, se era desejo da Sra. Márcia Helena Kenner concluir os estudos, ela deveria ter no prazo necessário tentado ampliar o período da bolsa e deixado de converter o estágio da EDF em vínculo empregatício.
É provável que escolhas feitas pela ex-bolsista tenham dificultado o término do curso, o que não tem relação direta com as doenças apontadas como óbice à conclusão do doutorado. 
Apesar de devidamente documentado, os problemas de saúde não são contemporâneos ao término da bolsa de estudo, não servindo de justo motivo para a suspensão da obrigação.
Nesse contexto, tendo em mente que as condições narradas não servem de excludente da responsabilidade pelo não adimplemento dos itens 12, 13, 14 e 15, visto os problemas de saúde não serem coexistentes ao período que a ex-bolsista deveria ultimar os estudos, concluímos favoravelmente ao não provimento ao recurso.
No tocante ao segundo ponto, não consideração de documento redigido em francês e italiano, cabe esclarecer que é infundada a assertiva da ex-bolsista de que "a defesa da Responsável ficou totalmente prejudicada, já que quase todos os documentos que corroboravam as suas teses defensivas não foram apreciadas pelos julgadores, por estarem em outro vernáculo". Na verdade, o trecho do Voto do Acórdão 5499/2017-TCU-Segunda Câmara transcrito anteriormente deixa claro que os documentos lavrados em francês não foram considerados com a força pretendida pela responsável por não serem contemporâneos ao término da bolsa. Apesar disso, as alegações apresentadas foram apreciadas e reprovadas, inclusive houve esforço a todo momento para se considerar o que estava escrito em outro idioma, mesmo não tendo sido dado o requerido tratamento de transcrição dos fatos para o português.
O trecho da lavra do auditor Wagner César Vieira reproduzido no Recurso de Revisão demonstra tão somente que a responsável deveria ter apresentado os documentos de modo adequado, o que não quer dizer que ele deixou de sopesar as informações dispostas nos documentos na avaliação constante nos parágrafos seguintes da instrução de peça 52.
Ademais, ainda na fase interna os problemas indicados pela ex-bolsistas foram avaliados, independente de os comprovantes terem sido adequadamente apresentados.
Por fim, sobre possível irregularidade na aceitação da defesa da ex-bolsista por não ter sido produzida por advogado, cabe esclarecer que o TCU, por disposição regimental, sustentada em decisão da Corte de Contas e do Supremo Tribunal Federal, permite que a defesa do responsável seja assumida por terceiro, independente da formação do representante. 
Dito isso, à vista dos elementos presentes nos autos, em especial a falta de contemporaneidade das condições físicas e psicológicas que poderiam levar à exclusão de responsabilidade, manifestamos nossa concordância com a proposta de conhecimento e não provimento defendida pela Secretaria de Recursos às peças 99 e 100.
3.	Diante da juntada de novos elementos às peças 104-115, em caráter excepcional, entendi ser necessária a análise dos documentos e argumentos acostados naquela oportunidade, com o objetivo de maximizar a ampla defesa e o contraditório processual. Assim, determinei a diligência ao CNPq para que se manifestasse sobre a aptidão da documentação ora acostada para sanar as irregularidades descritas nesta Tomada de Contas Especial.
4.	Após a realização da diligência determinada, o Auditor Federal de Controle Externo juntou o parecer à peça 128, a seguir reproduzido, o qual contou com o endosso do corpo diretivo da unidade especializada (peça 129) , bem como do representante do Ministério Público junto ao TCU (peça 130) :
INTRODUÇÃO
	Versam os autos sobre recurso de revisão interposto por Márcia Helena Kenner, beneficiária de bolsa de estudos concedida pelo Conselho Nacional de Desenvolvimento Científico e Tecnológico (CNPq) , em face do Acórdão 3303/2016-TCU-Segunda Câmara (peça 30) , relatado pelo Ministro-substituto André Luís de Carvalho.
2. 	A Secretaria de Recursos do TCU (Serur) , por meio da Instrução de peça 99, procedeu ao exame da primeira peça recursal encaminhada pela responsável (peça 94) , conforme abaixo consignado:
" (...) 
1.94. Reproduz-se integralmente o teor do dispositivo da decisão impugnada, alterada mediante o Acórdão 5499/2017-TCU-Segunda Câmara (peça 56) , relatado o ministro Vital do Rêgo, que afastou de ofício a multa aplicada:
ACORDAM os Ministros do Tribunal de Contas da União, reunidos em Sessão da 2ª Câmara, diante das razões expostas pelo relator, em: 
9.1. julgar irregulares as contas da Sra. Márcia Helena Kenner, nos termos dos arts. 1º, inciso I, e 16, inciso III, alíneas "a" e 'b", da Lei nº 8.443, de 16 de julho de 1992, para condenála ao pagamento da importância de R$ 110.982,78 (cento e dez mil, novecentos e oitenta e dois reais e setenta e oito centavos) , atualizada monetariamente e acrescida dos juros de mora, na forma da legislação em vigor, calculados desde 11/06/2008 até a efetiva quitação do débito, fixando- lhe o prazo de 15 (quinze) dias, a contar da notificação, para que comprove, perante o Tribunal, o recolhimento do valor devido aos cofres do Conselho Nacional de Desenvolvimento Científico e Tecnológico, nos termos do art. 23, inciso III, alínea "a", da citada Lei; 
 (elidido pelo Acórdão 5499/2017-TCU-Segunda Câmara) 
9.3. autorizar, desde logo, em caráter excepcional, o parcelamento do débito, caso requerido, em até 48 (quarenta e oito) parcelas mensais e sucessivas, com amparo no art. 26 da Lei nº 8.443, de 1992, c/c o art. 217 do RITCU e na jurisprudência do TCU, esclarecendo que a falta de pagamento de qualquer parcela importará no vencimento antecipado do saldo devedor, de acordo com o § 2º, do art. 217, do RITCU; 
9.4. autorizar, desde logo, nos termos do art. 28, inciso II, da Lei nº 8443, de 1992, a cobrança judicial das dívidas, caso não atendida a notificação; e 
9.5. enviar cópia do presente Acórdão, bem como do Relatório e da Proposta de Deliberação que o fundamenta, à responsável e ao Conselho Nacional de Desenvolvimento Científico e Tecnológico, bem como à Procuradoria da República no Distrito Federal, nos termos do art. 16, § 3º, da Lei nº 8443, de 1992, e do art. 209, § 7º, do RITCU, para a adoção das medidas judiciais civis e penais cabíveis.
HISTÓRICO
O CNPq instaurou tomada de contas especial (TCE) em desfavor de Márcia Helena Kenner, beneficiária de bolsa de estudos na modalidade doutorado no exterior em execução do projeto Gestão do Setor Público na Université Paris I (Panthéon - Sorbonne) , dado o descumprimento dos itens 12, 13, 14 e 15 do Termo de Compromisso firmado, relativos à apresentação, até noventa dias, contados do término da vigência bolsa, de relatório final acompanhado de exemplar da tese e de cópia do diploma ou declaração de término dos estudos e de comprovação do retorno ao Brasil depois de concluída a bolsa, com a permanência no país para o exercício de atividades relacionadas aos estudos empreendidos, por período igual ou superior ao da duração da bolsa.
No âmbito do Tribunal, a responsável permaneceu inerte em relação à citação regularmente promovida, não obstante a prorrogação de prazo solicitada para a apresentação de suas alegações de defesa, de sorte que a Corte a teve por revel e deu prosseguimento ao processo nos termos do art. 12, inciso IV e § 3°, da Lei 8.443, de 16/7/1992.
Dessa maneira, a Corte proferiu acórdão ora combatido, cujo teor original se constituiu no julgamento no sentido da irregularidade das contas especiais da responsável, em sua condenação a débito no valor histórico de R$ 110.982,78 e em sua punição na forma de aplicação de multa no valor de R$ 100.000,00, proporcional ao dano causado ao erário.
 Irresignada, a responsável interpôs recurso de reconsideração (peça 40) em face da decisão aludida.
Aduziu os seguintes argumentos recursais condensados a seguir: (i) haveria que ser considerada inimputável por força de sua invalidez para o trabalho provocada por comprometimento físico e mental que a impediria de realizar sua própria defesa e de dar cabo da prestação de contas; (ii) teria cumprido o seu Plano de Estudos no exterior no período de 1994 a 1997, quanto teria sido ele interrompido por falta de apoio do CNPq; (iii) teria permanecido no exterior para concluir o doutorado, período em que teria mantido vínculo com a Universidade de Paris e desenvolvido o Plano de Estudos exigido pelo orientador sem qualquer apoio institucional do governo brasileiro no período de 1998 a 1999; e (iv) não teria concluído o doutorado por razões alheias à sua vontade.
Relativamente aos dois primeiros argumentos, asseriu que sua precária condição de saúde teria sido causada por desgaste na realização do doutorado, particularmente pela sentimento de insegurança decorrente das condições do recebimento da bolsa caracterizadas a seguir, razões alheais à sua vontade: interrupção da bolsa pelo CNPq, permanência do exterior por período insuficiente para o desenvolvimento do trabalho proposto, pouco conhecimento das universidades estrangeiras para que se encaminham os bolsistas.
A Corte reputou prejudicado o exame dos meios de convencimento trazidos aos autos pela responsável com o fito de comprovar suas alegações por estarem redigidos em Francês e não acompanhados de tradução oficial, em desconformidade, portanto, com o exigido pela legislação brasileira. Não houve, ainda, a adequada comprovação do alegado estado de saúde da responsável, verificando-se que a alegada doença incapacitante somente teria surgido em 2003, conforme alegação da própria responsável, muito após, portanto, ao prazo previsto para a conclusão do curso. Também não se considerou que a interrupção momentânea dos repasses por parte do CNPq fosse um obstáculo insuperável ao andamento da bolsa. Por fim, também não foi acolhida a alegação de que teria permanecido no exterior sem apoio institucional, pois caberia à bolsista ter solicitado novas prorrogações e prazo. Dessa maneira, mediante o Acórdão 5499/2017-TCU-Segunda Câmara, relatado pelo ministro Vital do Rêgo, o Tribunal negou provimento à impugnação. De ofício, elidiu a aplicação de multa referida ante verificação da ocorrência de prescrição da pretensão punitiva do Estado.
Com o objetivo de suprir a pretensa omissão e contradição do acórdão mediante o qual se apreciou seu recurso, a recorrente opôs embargos de declaração (peças 63-64 e 83) . Por intempestivos, o Tribunal deles não conheceu mediante os Acórdãos 9.576/2017 (peça 65) e 4.190/2018 (peça 84) , ambos proferidos pela 2ª Câmara. 
Diante disso, a interessada, irresignada, vem interpor o recurso ora examinado (peça 94) .
ADMISSIBILIDADE    
Exarouse exame da admissibilidade do recurso à peça 95, em que se propõe dele conhecer sem lhe dar efeito suspensivo com fulcro nos artigos 32, inciso III, e 35, inciso III, da Lei 8.443/1992. Seu relator, ministro Aroldo Cedraz, acolheu a proposta em seu despacho trazido à peça 98. Reputase acertado o proposto e acolhido.
MÉRITO              
Delimitação
1.95. Quanto ao mérito do recurso, no essencial é de perquirir se caberia declarar nula a decisão impugnada ou reformála por acolhível uma ou mais das alegações recursais sumariadas a seguir:
prejudicou a defesa da ora recorrente o seu patrocínio por representante legal não habilitada tecnicamente, Maria Fátima Olivier Sudbrack (item 13 desta instrução) ; 
prejudicou a aludida defesa o erro procedimental havido consistente na omissão no dever do Estado-Julgador no dever de determinar o saneamento do processo mediante a promoção de medidas no sentido de que a ora recorrente tomasse ciência da falha em que incorreu ao apresentar meios de prova documentais não redigidos no vernáculo - ineficazes, por força de lei, em processos administrativos e judiciais -, com o que o conjunto probatório carreado aos autos não se mostro suficiente para fundar adequadamente o julgamento combatido (ibid., item 14) ;
a Corte não considerou as traduções juramentadas dos documentos aludidos na alínea precedente anexados a instrumentos de embargos de declaração não conhecidos (ibid., item 15) ;
tiveram lugar tanto a prescrição da pretensão do Estado de condenar a ora recorrente a ressarcir o erário como a prescrição intercorrente (ibid., item 16) ;
violouse o princípio da duração razoável do processo (ibid., p. 17) ;
nada obstantes dificuldades relacionadas a discrepâncias existentes entre os sistemas de ensino no Brasil e no exterior que não foram ponderadas e a problemas de saúde, a ora recorrente logrou concluir o curso e disso faz prova mediante a apresentação de tradução oficial do respectivo diploma (ibid., item 18) ; 
não houve má-fé (ibid., item 19) ; 
exorbitantes são os juros incidentes sobre o valor do débito e cumpre alterar o termo inicial de cômputo da atualização monetária e dos juros de mora (ibid., p. item 20) . 
Da inexistência de prejuízo à defesa da ora recorrente pelo patrocínio de sua defesa por procurador que não se constitui em advogado
1.96. A recorrente sustenta (peça 94, p. 1113) a nulidade do julgamento impugnado em razão da alegada falta de conhecimento jurídico por parte de Maria Fátima Olivier Sudbrack, representante legal da ora recorrente perante a Corte. 
1.97. O ordenamento jurídico brasileiro, por corolário do princípio da ampla defesa, preconizaria a assistência de advogado ou defensor público nas causas que demandem conhecimento jurídico em todas as esferas, judicial ou administrativamente.
1.98. Assim, não só teriam sido infringidos o art. 145, § 1o, do Regimento Interno do Tribunal e o art. 76 do Código de Processo Civil brasileiro, mas também teria sido prejudicada a defesa da ora recorrente na medida em que sua representante legal desconheceria a obrigatoriedade de apresentar tradução juramentada de todo documento juntado aos autos não redigido no vernáculo.
	Análise
1.99. Não assiste razão à recorrente.
1.100. No âmbito deste Tribunal, a constituição de procurador, advogado ou não, é facultativa; as partes podem praticar diretamente os atos processuais, nos termos do art. 145 do Regimento Interno do Tribunal e do art. 13 da sua Resolução 36/1995.
1.101. Como consignado na fundamentação do Acórdão 456/2004-TCU-Plenário,
é pacífico neste Tribunal que a presença de defesa patrocinada por advogado nos processos administrativos é uma faculdade da parte, e não uma exigência, como no processo judicial, não implicando sua ausência a nulidade dos atos" (grifos acrescidos) . 
1.102. Nessa mesma linha, o Supremo Tribunal Federal (STF) aprovou em 7/5/2018 sua Súmula Vinculante 5, publicada no Diário Oficial da União (D.O.U.) de 16/3/2018, p, I, segundo a qual "[a] falta de defesa técnica por advogado no processo administrativo disciplinar não ofende a Constituição".
1.103. Vale transcrever o precedente representativo, por seu turno reproduzido no livro Súmulas Vinculantes - Aplicação e interpretação pelo STF (2a edição. Editado pelo STF. Disponível na seção intitulada Jurisprudência do sítio do STF na rede mundial de computadores: Acesso em 16/5/2019) , em que se constituiu o Recurso Extraordinário (RE) 434.059:
Na espécie, o único elemento apontado pelo acórdão recorrido como incompatível com o direito de ampla defesa consiste na ausência de defesa técnica na instrução do processo administrativo disciplinar em questão. Ora, se devidamente garantido o direito (i) à informação, (ii) à manifestação e (iii) à consideração dos argumentos manifestados, a ampla defesa foi exercida em sua plenitude, inexistindo ofensa ao art. 5º, LV, da CF/1988. (...) Por si só, a ausência de advogado constituído ou de defensor dativo com habilitação não importa nulidade de processo administrativo disciplinar (...) . Ressalte-se que, mesmo em determinados processos judiciais - como no habeas corpus, na revisão criminal, em causas da Justiça Trabalhista e dos Juizados Especiais -, esta Corte assentou a possibilidade de dispensa da presença de advogado. (...) Nesses pronunciamentos, o Tribunal reafirmou que a disposição do art. 133 da CF/1988 não é absoluta, tendo em vista que a própria Carta Maior confere o direito de postular em juízo a outras pessoas. [RE 434.059, voto do rel. min. Gilmar Mendes, P, j. 75-2008, DJE 172 de 12-9-2008.]
1.104. Conseguintemente, nas hipóteses de o responsável optar por apresentar ele mesmo perante o Tribunal suas alegações de defesa ou por constituir para tanto procurador não habilitado tecnicamente, não há que falar em prejuízo a sua defesa. 
1.105. Ressalte-se, por fim, ser inadmissível a alegação de nulidade decorrente de ato praticado pela própria parte, princípio do direito consubstanciado, no âmbito deste Tribunal, no art. 173 do Regimento Interno.
Do sanação de vício havido no julgamento do recurso de reconsideração 
1.106. Assere a recorrente (peça 94, p. 16-17) que teria sido desrespeitado seu direito à ampla defesa na medida em que a Corte não teria cuidado de garantila mediante a adoção dos procedimentos cabíveis ante o erro em que incorreu sua representante legal consistente na apresentação de meios de prova documental não redigidos no vernáculo. 
1.107. Assim, teriam sido os documentos trazidos aos autos insuficientes para fundar juízo acerca do mérito das contas. 
1.108. Diante disso, o Tribunal haveria que reputar prejudicada a defesa da ora recorrente, declarar nula a decisão recorrida e estabelecer novo prazo para apresentação de alegações de defesa.
	Análise
1.109. A recorrente tem razão quanto ao vício processual havido, mas descabe falar em nulidade no presente estado do processo reaberto em razão, como se verá, da inexistência de prejuízo à sua pessoa por força de sanação do vício havido. 
1.110. Sabido é que cumpre à recorrente produzir provas "de forma documental", como estabelece o art. 162 do Regimento Interno do Tribunal. Cumpre-lhe também, conseguintemente, apresentar documentos redigidos no vernáculo como determina o Código Civil (CC) brasileiro em seu art. 224. 
1.111. Poderse-á dizer, por isso, que recai sobre ela o ônus da não observância por sua procurada das exigências legais relativamente à forma do documento em questão. 
1.112. Entende-se que não, em razão do que se passa a expor.
1.113. Ante a não observância do disposto no citado dispositivo legal, é mandatório o não conhecimento do meio de prova documental apresentado por força do infratranscrito art. 192, parágrafo único, do Código Processual Civil (CPC) brasileiro, de aplicação subsidiária aos processos de controle administrativo (v. Súmula 106 do Tribunal) :
Parágrafo único. O documento redigido em língua estrangeira somente poderá ser juntado aos autos quando acompanhado de versão para a língua portuguesa tramitada por via diplomática ou pela autoridade central, ou firmada por tradutor juramentado. 
1.114. Nesse sentido o Acórdão 1085/2015-TCU-Plenário, relator o ministro Benjamim Zymler, de cuja fundamentação e de cujo dispositivo se extraem, respectivamente, os seguintes trechos:
 (...) 
54. Quanto à manifestação em língua inglesa juntada aos autos pela empresa [omissis] (peça 269) , o Código de Processo Civil em vigor [Lei 5.869, de 11/1/1973], de aplicação subsidiária nos processos desta Corte de Contas, prevê que só poderá ser juntado aos autos documento redigido em língua estrangeira, quando acompanhado de versão em vernáculo, firmada por tradutor juramentado. Por conseguinte, proponho que o presente documento não seja conhecido pelo Tribunal de Contas da União, dando-se ciência do fato ao responsável. 
 (...) 
9.3. não conhecer da documentação encaminhada pela empresa [omissis] à peça 269, notificando-a de que, por força do art. 157 do Código de Processo Civil, de aplicação subsidiária nos processos do TCU, só poderá ser juntado aos autos documento redigido em língua estrangeira, quando acompanhado de versão em vernáculo, firmada por tradutor juramentado.
1.115. O CPC ora vigente faz obrigatória a concessão pelo relator de prazo ao recorrente para sanar vício antes de inadmitir recurso. Esse o entendimento do Fórum Permanente de Processualistas Civis (FPPC) , como se infere da leitura do parágrafo único do seu art. 932, a respeito do qual Rodrigo da Cunha Lima Freie leciona na obra de elaboração coordenada por Teresa Arruda Alvim Wabier e outros intitulada Breves Comentários ao Novo Processo Civil (3a. ed, São Paulo: Revista dos Tribunais, 2016. p. 2325) :
6. A jurisprudência defensiva e a correção de vícios no âmbito recursal: O Código fulmina a jurisprudência defensiva (empecilhos artificiais criados pelos Tribunais para não apreciarem o mérito dos recursos) com o parágrafo único do art. 932 do CPC/2015. 
Antes dele, o CPC de 1973 tinha um dispositivo assemelhado, o § 4.º do art. 514 ("Constatando a ocorrência de nulidade sanável, o tribunal poderá determinar a realização ou renovação do ato processual, intimadas as partes; cumprida a diligência, sempre que possível prosseguirá o julgamento da apelação") . Tal dispositivo, porém, estava inserido no capítulo relativo à apelação e utilizava as expressões "nulidade sanável" e "poderá", permitindo uma interpretação diversa da intenção do legislador. 
O atual dispositivo, ao contrário, obriga o julgador a facultar ao recorrente o prazo de cinco dias, antes de inadmitir o recurso. Trata-se de um direito do recorrente, e não de uma faculdade do julgador (diz o Código: "o relator concederá") . Ademais, é aplicável a todos os recursos, inclusive aos recursos excepcionais. Assim, por exemplo, súmulas como a 115 do Superior Tribunal de Justiça ("Na instância especial é inexistente recurso interposto por advogado sem procuração nos autos") são incompatíveis com ele (Enunciado 83 do FPPC) .
Conforme o Enunciado 82 do FPPC, "É dever do relator, e não faculdade, conceder o prazo ao recorrente para sanar o vício ou complementar a documentação exigível, antes de inadmitir qualquer recurso, inclusive os excepcionais."
Da mesma forma, segundo o Enunciado 197 do FPPC, "Aplica-se o disposto no parágrafo único do art. 932 aos vícios sanáveis de todos os recursos, inclusive dos recursos excepcionais." (grifou-se) 
1.116. Concluise que, no caso concreto, cumpria ao Tribunal, tanto por força de lei aplicável subsidiariamente ao processo de controle administrativo como em observância ao princípio constitucional da ampla defesa, não conhecer do documento apresentado em língua estrangeira e, tal como decidiu no julgamento consignado no anteriormente mencionado Acórdão 1085/2015-TCU-Plenário, notificar a ora recorrente não conhecimento do documento em foco e da possibilidade de ela juntar aos autos a tradução oficial pertinente. Ao conhecer do documento e fundar a decisão guerreada em insuficiência de prova, incorreu a Corte em erro procedimental prejudicial da ampla defesa da ora recorrente, a quem não se deu a oportunidade de corrigir erro praticado por sua procuradora e de que decorreu o julgamento impugnado com arrimo em insuficiência de provas. 
1.117. Contudo, o vício procedimental havido, de natureza não absoluta, presentemente não implica prejuízo à ora recorrente na medida em que restou sanado, como se exporá a seguir.
1.118. A situação fática atrai a incidência do art. 288, § 4o, do Regimento Interno do Tribunal, segundo o qual "[a] instrução do recurso de revisão abrange o reexame de todos os elementos constantes dos autos" - vale notar, quando mesmo se cuide de elementos constantes dos autos por decorrência de recebimento de instrumento de recurso não conhecido.
1.119. Conquanto não tenha o Tribunal conhecido dos embargos de declaração por ela interpostos (v. item 9 desta instrução) , mediante o seu recebimento se trouxeram aos autos seus instrumentos e os respectivos anexos destes, de que constam, por seu turno, os documentos oficialmente traduzidos. 
1.120. Por essa forma, estes serão examinados pelo Tribunal, no bojo do reexame de todos os elementos constantes dos autos, para fundar nova decisão acerca do mérito das contas no julgamento deste recurso de revisão. 
1.121. Por isso e porque a prova não é suficiente para modificação do mérito do processo (vide item 15.6 deste exame) , descabe falar em prejuízo à ora recorrente.  Aplica o princípio de direito segundo o qual não se declara a nulidade de um ato sem que seja comprovado o prejuízo por ele causado, insculpido no conhecido brocardo pas de nullité sans grief.
Do cabimento da desconsideração de documentos devidamente redigidos no vernáculo na oportunidade em que não se conheceu de embargos de declaração e do cabimento de considerálos desta feita
1.122. Para a recorrente (ibid., p. 17-20) , cerceouse sua defesa porque haveriam sido por ela juntados autos os documentos devidamente traduzidos para comprovar o cumprimento do seu compromisso de estudos e titulação no exterior e novamente a Corte os desconsiderou.
1.123. A juntada dos documentos traduzidos teria sido levada a efeito ante a sua anexação aos instrumentos de embargos de declaração acostados às peças 63-64 e 83, intempestivos e por isso não conhecidos pela Corte - mediante os Acórdãos 9.576/2017 (peça 65) e 4.190/2018 (peça 84) , ambos proferidos pela 2ª Câmara. 
	Análise
1.124. O argumento não merece prosperar. Importa dizer, todavia, que cumpre levar em conta os documentos referidos nesta oportunidade em que, para instruir recurso de revisão, reexaminamse todos os elementos de convencimento constantes dos autos. 
1.125. Não tendo sido os embargos de declaração intempestivos conhecidos pela Corte, evidente é que os documentos juntados aos respectivos instrumentos não podem ser objeto de apreciação. Considerálos equivaleria, por óbvio, a conhecer de fato dos respectivos recursos interpostos intempestivamente, sob pena de infringir ao disposto no art. 34, § 1o, da Lei 8.443, de 1992.
1.126. Descabe, por corolário, falar em vício de procedimento.
1.127. Registre-se, de qualquer forma, que no julgamento dos primeiros embargos opostos pela recorrente houve expressa menção nos "considerandos" de "que os documentos estrangeiros cuja tradução juramentada foi anexada aos autos pela responsável não afastam as premissas que fundamentaram a condenação em apreço;" (peça 65) .
1.128. Todavia, tendo sido conhecido o recurso de revisão sob análise em razão da alegação, por si só, de trazimento anterior aos autos das traduções juramentadas dos referidos, cumpre, em observância ao princípio da busca da verdade material, informador dos processos de controle administrativo, examinar novamente os documentos por último referidos, conforme preceitua o art. 288, § 4º,  do Regimento Interno. Visto consistir tal exame enfrentamento de questão de mérito das contas diversa da de nulidade aqui em foco, dele se dará cabo no item 18 desta instrução.
Da imprescritibilidade de ações de ressarcimento do erário e da inaplicabilidade do instituto da prescrição intercorrente
1.129. A recorrente assevera (peça 94, p. 311 e 1314) que se teria dado a prescrição intercorrente da pretensão do Estado de condenála a ressarcir o erário e julgar suas contas irregulares.
1.130. Teria havido até julho de 2008 diversas tentativas frustradas de chamá-la ao processo para apresentar "relatório técnico das atividades desenvolvidas". Pessoas dela distintas teria recebido alguns dos instrumentos de notificação remetidos e outros desses teriam sido enviados para endereços diferentes daquele em que residia. 
1.131. O CNPq não teria promovido sua notificação por edital, como cumpriria fazêlo pelo menos desde o trazimento aos autos do aviso de recebimento de correspondência enviada à ora recorrente acostado à peça 1, p. 103, datado de 4/10/2004. 
1.132. A ora recorrente somente teria sido notificada pelo Tribunal mediante edital em maio de 2011 e citada em julho de 2015.
1.133. Porque mais de três anos teriam mediado sua citação editalícia em 2015 e sua "primeira notificação - setembro de 2004" (ibid., p. 6) em decorrência da ineficácia da Administração, a situação fática se subsumiria ao disposto no art. 1o, caput e § 1o, da Lei 9.873 de 23/11/1999 e se constituiria em violação aos princípios constitucionais da razoável duração do processo, da ampla defesa e do contraditório, com prejuízo do exercício pleno da defesa da ora recorrente. 
1.134. Disporia a esse respeito a Instrução Normativa 71/2012 do Tribunal, que "até mesmo dispensa a instauração de tomada de contas especial" em tal hipótese no seu art. 6o, inciso II. 
1.135. Também haveria ocorrido a prescrição intercorrente mencionada porque se notificou a ora recorrente da sua inclusão no Cadastro Informativo de Créditos não Quitados de Órgãos e Entidades Federais (CADIN) por meio do Edital de Notificação 268 de 26/5/2011, publicado em 27/5/2011 e somente foi ela citada pela Corte em 10/7/2015, mais de quatro anos depois. 
1.136. A aludida situação fática também se subsumiria (ibid., p. 45) à hipótese descrita no art. 24 da Lei 9.784, de 29/1/1999, e consistiria em não observância do disposto no art. 49 do mesmo estatuto legal. 
	        Análise
1.137. Não assiste razão à recorrente.
1.138. Preambularmente, é de ver que a recorrente confunde (i) o instituto da prescrição da pretensão do Estado de condenála a ressarcir o erário, cuja natureza é de direito material e relativa à suposta inércia do Estado-Administração no exercício do seu direito de promover a ação cabível lograr a respectiva satisfação, com (ii) o da prescrição intercorrente, de jaez processual e relativo à inércia do Estado-Juiz no seu dever impulsionar o processo depois iniciado. Quer porque contidas no mesmo capítulo de seu instrumento recursal intitulado "Da ocorrência de prescrição intercorrente" quer porque logicamente relacionadas, as asserções integrantes de seu arrazoado fazem ver a confusão: algumas delas, de um lado, tratam de alegada demora para a consecução de seu chamamento ao processo, suposto fato extraprocessual somente relacionável, por isso, ao primeiro instituto aludido; diversamente, outras referemse ao tempo dito excessivamente extenso que mediou entre sua notificação pelo Controle Interno e sua citação editalícia na esfera do Controle Externos, ambos atos endoprocessuais considerandose a unicidade da persecução de controle administrativo. 
1.139. Daí a necessidade de enfrentar tanto a questão relativa ao primeiro instituto como à concernente ao segundo. 
1.140. Quanto ao primeiro, é de ver que o art. 37 da Constituição da República estatui a imprescritibilidade da pretensão do Estado de lograr o ressarcimento do erário.
1.141. O Supremo Tribunal Federal (STF) , em decisão proferida no julgamento do Mandado de Segurança (MS) 26.210, publicado no Diário Oficial da União (D.O.U.) de 10/10/2008, decidiu
deixar assente no âmbito desta Corte que o art. 37 da Constituição Federal conduz ao entendimento de que as ações de ressarcimento movidas pelo Estado contra os agentes causadores de danos ao erário são imprescritíveis, ressalvando a possibilidade de dispensa de instauração de tomada de contas especial prevista no § 4º do art. 5º da IN TCU 56/2007. (grifouse) 
1.142. A decisão supratranscrita é clara no sentido de que trata de ações quaisquer de ressarcimento movidas pelo Estado; incluídos, conseguintemente, os procedimentos de persecução administrativa desde o seu início na esfera do Controle Interno da Administração Pública.
1.143. Desnecessário tratar da prescrição da pretensão do Estado de punir a ora recorrente mediante aplicação de multa, pois, como se vê pela leitura do item 19 da fundamentação mencionada (v. item 9 desta instrução) Acórdão 5499/2017-TCU-Segunda Câmara, a Corte deliberou excluir a multa aplicada à responsável por transcorridos mais dez anos entre a data final para o cumprimento das obrigações assumidas pela bolsista (30/11/1997) e a data do despacho emitido no âmbito do Controle Externo mediante o qual se determinou a sua citação.
1.144. Quanto à pretensamente havida prescrição intercorrente, como assinalado no Acórdão 12475/2016-TCU-Segunda Câmara, relator o ministro-substituto Marcos Bemquerer, não se aplica o instituto à atividade de Controle Externo exercida pelo Tribunal porque esta se distingue da atividade de polícia administrativa. O mesmo se aplica à persecução de controle administrativo enquanto em curso na esfera do Controle Interno. Não se trata de atividade de polícia administrativa. 
Da pretensa violação do princípio constitucional da duração razoável do processo
1.145. Sustenta a recorrente (peça 94, p. 4358) , em razão das "todas as irregularidades apontadas", terseia violado o princípio da duração razoável do processo. 
1.146. A seguir, discorre acerca do princípio e cita o Acórdão e assere que se constituiria em decisão precedente no sentido do argumento aduzido em caso análogo o Acórdão 9596/2017-TCU-Segunda Câmara, relator o ministro Aroldo Cedraz.
	Análise
1.147. Descabe dar razão à recorrente.
1.148. Há que homenagear todos os princípios estatuídos da Constituição da República, não mutuamente excludentes, mas conflitantes em determinadas circunstâncias. Daí a necessidade, em determinados casos, na fundamentação do juízo de mérito em entendimento acerca de qual princípio dentre dois eventualmente conflitantes em determinadas circunstâncias deve prevalecer.
1.149. O princípio da duração razoável do processo não se presta de escudo para a não observância do princípio da legalidade, exigidor do cumprimento de procedimentos legalmente estatuídos como condição para o exame das questões meritórias postas no processo.  Equivale a dizer, para que haja eficiência no impulsionamento do processo não é conditio sine qua non que o Julgador trilhe caminhos céleres, mas marginais aos previstos em lei.  
1.150. Lição nesse sentido nos é apresentada por Alexandre de Moraes em advertência feita ao conceituar o princípio da eficiência como 
"aquele que impõe à Administração Pública direta e indireta e a seus agentes a persecução do bem comum, por meio do exercício de suas competências de forma imparcial, neutra, transparente, participativa, eficaz, sem burocracia e sempre em busca da qualidade, primando pela adoção dos critérios legais e morais necessários para melhor utilização possível dos recursos públicos, de maneira a evitar-se desperdícios e garantir-se uma maior rentabilidade social. Note-se que não se trata da consagração da tecnocracia, muito pelo contrário, o princípio da eficiência dirige-se para a razão e fim maior do Estado, a prestação dos serviços sociais essenciais à população, visando a adoção de todos os meios legais e morais possíveis para satisfação do bem comum", advertindo, porém, com lastro em ensinamento de Maria Sylvia Zanella Di Pietro, que 'a eficiência é princípio que se soma aos demais princípios impostos à Administração, não podendo sobrepor-se a nenhum deles, especialmente ao da legalidade, sob pena de sérios riscos à segurança jurídica e ao próprio Estado de Direito'. (in Direito Constitucional. 6ª ed., São Paulo: Atlas. 1999. p. 298) . (grifouse) 
1.151. Ademais, como visto, são imprescritíveis as ações de ressarcimento por força da Lei Maior. Dessa forma, ter por nula condenação de responsável pelo emprego bom e regular de recursos pecuniários públicos com esteio em pretensa não razoabilidade da duração do respectivo processo de persecução de controle administrativo constituiria induvidosa sobreposição a expressa disposição na Lei Maior - e, por isso mesmo, em desrespeito ao princípio da legalidade. 
1.152. No caso concreto, reputase acertado considerar razoável a duração do processo diante, por exemplo, das diversas tentativas frustradas de chamar a recorrente ao processo. O tempo que se fez necessário para lograr o seu chamamento não derivou de inércia da Administração, mas antes de dificuldade para localizar a interessada, a quem cumpria manter atualizado perante a entidade concedente da bolsa seu endereço definitivo até a baixa integral de suas responsabilidades perante aquela, como se depreende de intepretação teleológica e lógica dos infratranscritos itens 5 e 6 do aditamento a carta de comunicação de concessão de bolsa trazido à peça 1, p. 3741.
5. Também no prazo de sessenta (60) dias contados da emissão do bilhete de passagem, o bolsista deverá encaminhar ao CNPq o referido o comprovante de matrícula na Instituição de ensino sua bolsa aprovada, além de confirmar seu endereço claro que o atendimento a esta exigência e condição a manutenção do pagamento das mensalidades.
6. A baixa integral de suas responsabilidades junto a este Conselho, quando do encerramento da bolsa s dar-se-á somente após o envio e devida aprovação do relatório técnico final, acompanhado de cópia do certificado de conclusão e da tese, quando for o caso.
1.153. Por fim, interessa dizer que na decisão do Tribunal invocada pela recorrente (v. subitem 14.9 desta instrução) se teve por prescrita, tal como na ora combatida, tão somente a pretensão punitiva e pela mesma razão de decidir do acórdão ora impugnado acerca do decurso do prazo entre a data final para o cumprimento da obrigações assumidas - no caso ali enfrentado, de prestar contas de recursos pecuniários repassados por força de convênio celebrado - e a promoção da citação do respectivo responsável na esfera do Controle Externo.
Da não comprovação do cumprimento dos compromissos formalmente assumidos pela ora recorrente 
1.154. A recorrente assevera (peça 94, p. 20-38) que, por não examinados os mencionados documentos traduzidos oficialmente juntados aos autos, a Corte teria deixado de considerar, por desconhecimento, tanto as características do "sistema educacional francês na formação para a titulação de doutor" como [os] próprios mecanismos internos de acompanhamento acadêmico" levado a efeito pelo CNPq. 
1.155. O Tribunal não teria considerado "as discrepâncias existentes entre os sistemas de ensino no Brasil e no exterior que não foram ponderadas (ibid., p. 20-26) . Teria meramente replicado "todos os argumentos equivocadamente lançados pela área técnica do CNPq, sem a realização de uma análise mais perscrutada de todo o contexto dos fatos e das peculiaridades do caso concreto". 
1.156. A Corte teria incorrido no erro procedimental consistente em cingirse ao descumprimento de uma obrigação assumida mediante termo de compromisso, sem fazer uma análise criteriosa da "regulamentação dos sistemas de ensino no Brasil e no exterior (no caso concreto na França) que nem sempre são equivalentes ou uníssonos no que concerne ao que se espera do bolsista e da própria instituição de ensino que recebe o estudante brasileiro".
1.157. No sistema de ensino francês, o aludido termo de compromisso teria um papel secundário e seria "regido precipuamente em função do objetivo principal que é a conclusão do curso e o interlocutor do bolsista junto ao órgão de fomento". Razão por que o respectivo professororientador teria melhores condições para estabelecer o prazo adequado para a conclusão do curso. 
1.158. A ora recorrente teria informado o CNPq da mudança de plano de estudos levada a efeito por solicitação de seu professororientador. A primeira vez em que o fez teria sido mediante o documento traduzido à peça 64, p. 23, continente da informação de que a ora impugnante "deveria cursar seu segundo ano de tese de doutoramento, mudando de residência para a cidade de Paris, objetivando a realização de pesquisa documental junto a bibliotecas especializadas, bem como participar de cursos complementares existentes". 
1.159. Por meio do documento traduzido à peça 64, p. 27, teria informado o CNPq de "nova exigência" feita pelo professororientador no sentido de que mudasse de residência para Paris com o fito de dar cabo naquela cidade de atividades necessárias à continuidade da condução de sua pesquisa.  A necessidade do cumprimento dessa última exigência teria feito impossível concluir o curso "no tempo anteriormente previsto para o término da bolsa de estudos".
1.160. A entidade concedente da bolsa não teria se posicionado, como lhe cumpriria, acerca do pedido de prorrogação. Por não ter respondido negativamente depois de estar "ciente da mudança de plano de estudos sugerida" e por haver dado "continuidade ao pagamento da bolsa sem que o prazo inicialmente estabelecido tivesse sido revisto", o CNPq teria acatado tacitamente a alteração proposta, de modo que a recorrente teria cumprido o compromisso assumido no período da bolsa vigeu de fato (ibid., p. 26-35) .
1.161. Terminado prazo para a conclusão da bolsa e findo o repasse dos recursos pecuniários para a ora recorrente, teria ela dado continuidade às atividades em foco com "extremo esforço pessoal, que acabou lhe custando a própria saúde física e mental". Com isso, teria logrado concluir o curso, consoante demonstrado por meio da tradução do respectivo diploma juntada à peça 64, p. 75.
	Análise
1.162. A recorrente não tem razão. 
1.163. Claro é que as diferenças alegadas entre o sistema de ensino francês e o brasileiro não se prestam para justificar o descumprimento de termo de compromisso assumido perante a Administração Pública. Eventuais alterações no plano de estudo aprovado pela entidade concedente somente poderiam haver sido levadas a efeito mediante autorização expressa desta última.  O entendimento da ora recorrente de que o CNPq teria autorizado tacitamente tais alterações por não ter indeferido o pedido nesse sentido se constitui em mera ilação. Ao dar continuidade aos estudos sem que tivesse sido a bolsa formalmente prorrogada, submeteu a Administração ao risco de ter recursos pecuniários empregados sem a chancela da sua adequabilidade emanada pelos órgãos competentes para fazêlo.
1.164. Ao continuar o curso sem a obtenção do deferimento expresso por parte da Administração Pública do pedido de prorrogação da vigência da bolsa, incorreu a ora recorrente incorreu na conduta reprovável tipificada no art. 58, inciso II, da Lei 8.443, de 1992: "ato praticado com grave infração à norma legal ou regulamentar de natureza contábil, financeira, orçamentária, operacional e patrimonial". 
1.165. A dificuldades pessoais, tais como problemas de saúde, não constituem caso fortuito ou força maior impeditivo da sujeição da ora recorrente às normas regedoras do bolsa e do cumprimento dos compromissos assumidos, visto que a própria recorrente afirma ter sido capaz de fazer esforço para dar continuidade às atividades. Como foi capaz de fazer tal esforço, vêse que teria sido capaz de cessar os estudos e voltar para o Brasil ante a não prorrogação expressa da vigência da bolsa. Ao deixar de fazê-lo, pôs em risco a boa e regular aplicação dos recursos pecuniários objeto das contas especiais. 
1.166. A recorrente juntou aos autos tradução do diploma de conclusão do curso, (peça 64, p. 75) , meio de prova de que concluiu curso.
1.167. Como se verá a seguir, a ora recorrente não assumiu tão somente o compromisso de concluir o curso aludido. 
1.168. Transcrevese o item 2 da carta a ela dirigida pelo CNPq trazida à peça 1, p. 37-42, emitida em 25/11/1994:
Em aditamento a nossa carta na qual lhe foi comunicada a concessão de uma bolsa de estudos no exterior, vimos informar-lhe os benefícios, prazos e condições da referida bolsa em conformidade com as 'Guia de orientação normas em vigor no CNPq, contidas no do Bolsista do CNPq no Exterior' e no 'Termo de Compromisso' assinado por V. Sa.:
 (................................. omissis .................................) 
Mês de Remessa do Relatório Técnico: (setembro) 
 (................................. omissis .................................) 
2. recebimento da bolsa implica na aceitação, dentre outros, do compromisso de remessa na data acima especificada de relatório técnico obrigatoriamente acompanhado de carta de avaliação do orientador, documentos estes imprescindíveis a manutenção da bolsa por todo o período ora comunicado. A exigência da carta de avaliação do orientador não se aplica aos bolsistas de Pós-doutorado. (grifouse) 
1.169. Infratranscrito o item 15 do citado Termo de Compromisso (peça 1, p. 4748) :
permanecer no Brasil, por período no mínimo igual ao da duração da bolsa exercendo atividades ligadas aos estudos realizados, comunicando ao CNPq periodicamente o seu domicílio durante esse período, conforme decisão do Tribunal de Contas da União (DOU de 09107/91 - pág. 13.417) .
1.170. Verifica-se, compulsando os autos, que a responsável - como cumpre fazêlo por recair-lhe o ônus da prova da boa a regular aplicação dos recursos públicos recebidos ante o insculpido no art. 70, parágrafo único, da Constituição da República - não anexou aos instrumentos de recurso de reconsideração (peça 40) , de embargos de declaração (peças, 63, 64 e 83) ou deste recurso meios de prova do cumprimento dos compromissos assumidos mencionados nos itens precedentes desta instrução. 
1.171. O cumprimento dos compromissos é fundamental, pois o benefício trazido à República com o custeio dos estudos da ora recorrente se caracteriza precisamente com a difusão no meio acadêmico brasileiro do conhecimento adquirido com o desenvolvimento dos estudos desenvolvidos no exterior. Esse entendimento se coaduna com o pacificado no âmbito do Tribunal, consignado, por exemplo, no Acórdão 2106/2009-TCU-Segunda Câmara, relator o ministro André Luís de Carvalho, de cuja fundamentação se extrai o entendimento de que  o descumprimento por bolsista de compromisso assumido perante o CNPq consistente na ausência de retorno e permanência no Brasil por prazo compatível com a duração da bolsa enseja o julgamento pela irregularidade das contas e a condenação a ressarcir o erário, conquanto não implique necessariamente aplicação de multa.
Do não condicionamento do juízo impugnado à configuração de má-fé 
1.172. A recorrente assevera (peça 94, p. 38-43) se caberia reformar a decisão porque não teria havido má-fé por parte da ora recorrente (ibid., p. 38-43) . 
	Análise
1.173. Não cabe agasalhar a alegação.
1.174. Por força do disposto no art. 70 da Lei Maior, a não comprovação do cumprimento dos compromissos assumidos faz prova presuntiva da imputação não só de causação do prejuízo ao erário, mas também de prática de ato ilícito comissivo ou omissivo causador do prejuízo. 
1.175. A boa-fé, cuja prova se faria necessária para afastar a mencionada presunção constitucional de culpabilidade em sentido amplo, pressupõe que o agente não tenha consciência da ilicitude dos atos que praticou, quer comissivos quer omissivos. É necessário que essa inconsciência sobre a ilicitude seja inevitável, invencível, isto é, que não possa ser atribuída à negligência ou à desatenção do agente. Assim, se o agente tem consciência da ilicitude dos atos, ou se o desconhecimento era evitável, e mesmo assim ele os pratica, sua conduta é culpável, reprovável, e, por isso, não há de cogitar a boa-fé.  
1.176. Não se pode, é evidente, falar em inconsciência da ilicitude do não cumprimento injustificado do dever de comprovar o dito cumprimento se parte de quem assume formalmente o compromisso de fazêlo ao subscrever termo com a Administração nesse sentido.
1.177. Não é por motivo diverso que as multas objetos dos arts. 57 e 58 da Lei 8.443, de 1992, consistem em sanção reparatória de dano extrapatrimonial, cuja aplicação tem como requisito a configuração de ato ilícito. Quando o Tribunal aplica multa ao agente faltoso, necessariamente profere juízo no sentido da tipicidade, da antijuridicidade e da reprovabilidade de sua conduta. De outro modo a multa não se lhe poderia ser aplicada.  
1.178. No caso concreto, como se vê da leitura da fundamentação do Acórdão 3303/2016-TCU-Segunda Câmara (peça 30) , relatado pelo ministro-substituto André Luís de Carvalho, mediante o qual se julgou o recurso de reconsideração interposto pela ora recorrente, a Corte somente afastou a aplicação de multa à responsável porque reputou prescrita a pretensão respectiva, mantendo-se, não obstante, o juízo pela reprovabilidade da conduta. 
Da obrigatoriedade da observância da legislação aplicável acerca do cálculo da atualização monetária e dos juros incidentes e da adequação do termo inicial deste
1.179. O recorrente assevera (peça 94, p. 59-60) que seriam exorbitantes os juros incidentes sobre o valor do débito imputado e que haveria discrepância descabida entre os valores atualizados do débito assinalados em diferentes peças dos autos. 
1.180. Sustenta, por fim, que a cobrança de juros haveria de ser calculada "tomando-se por base o valor lançado nos autos às fls. 354 onde, na data de 18/5/2010, o montante total devido era R$ 120.759,25."
	Análise
1.181. A alegação não merece prosperar.
1.182. Como consta do dispositivo do Acórdão 3303/2016-TCU-Segunda Câmara (peça 30) , o Tribunal condenou a ora recorrente a recolher aos cofres do Tesouro Nacional a quantia nele indicada, "atualizada monetariamente e acrescida dos juros de mora, na forma da legislação em vigor".
1.183. A Corte não enfrenta em seus julgamentos a questão dos cálculos da atualização monetária do valor do débito ou do cálculo do acréscimo de juros tampouco, obviamente, da justeza das taxas de juros de mora legalmente previstas. Tratase de questão não relacionada ao mérito das contas, mas sim à observância da legislação regedora dessa matéria.
1.184. Cumpre somente à responsável observar a legislação vigente ao calcular o valor a ressarcir o erário, sob pena de responder ao processo de execução judicial cabível na hipótese de recolhimento em valor inferior o legalmente exigível. 
1.185. Relativamente à data a partir de que cumpre contar a atualização monetária do valor a ressarcir, cumpre considerar com tal aquela em que se fez exigível o adimplemento da obrigação de cumprir os compromissos assumidos. Em rigor, isso se deu em 30/11/1997, prazo final para o cumprimento das obrigações assumidas assinalado na instrução aposta à peça 26. Todavia, considerando que entre fevereiro de 2000 e junho 2008 o CNPq expediu seis comunicações com solicitação de entrega da documentação, a Corte considerou como termo inicial para a feitura dos mencionados cálculos 11/6/2008, data em que a responsável se dignou de atender aos insistentes pedidos do CNPq para solicitar a baixa de sua responsabilidade.
1.186. Reputase acertado o critério de estabelecimento do referido termo inicial.
CONCLUSÃO
Concluise, com fundamento nos art. 35 da Lei 8.443, de 16/6/1992, e no art. 288 do Regimento Interno, que:
não cabe alegação de eventual prejuízo à defesa da ora recorrente em razão de seu patrono legal não estar habilitada tecnicamente; 
não prejudicou a aludida defesa o erro procedimental havido consistente na omissão no dever do Estado-Julgador nos deveres de não conhecer do documento apresentado não redigido no vernáculo e de determinar a promoção de medidas no sentido de que a ora recorrente tomasse ciência da falha em que sua representante legal incorreu ao apresentar tais documentos como meios de prova. Porque restou sanado o vício com a consideração das traduções dos documentos trazidas de fato aos autos posteriormente - mediante Embargos de Declaração não conhecidos - no presentemente em curso reexame das contas e porque o referido meio de prova ora sob análise não importa em alteração do julgamento de mérito pela irregularidade das contas;
não teve lugar a prescrição da pretensão do Estado de condenar a ora recorrente a ressarcir o erário e descabe falar em prescrição intercorrente no processo de controle administrativo de controle externo;
não se violou o princípio da duração razoável do processo;
a recorrente não logrou produzir prova do cumprimento das obrigações assumidas formalmente mediante subscrição de termo e de carta dirigida ao CNPq; 
na hipótese de não comprovação do bom e regular emprego de recursos públicos, a conduta ilícita é legalmente presumível; 
a questão da justeza da taxa de juros incidentes sobre o valor do débito não diz respeito ao mérito das contas; é prevista na legislação aplicável. Descabe alterar o termo inicial de cômputo da atualização monetária e dos juros de mora. 
PROPOSTA DE ENCAMINHAMENTO
Do exposto, propõe-se, com fundamento nos arts. 32, inciso III, e 35 da Lei 8.443, de 16/6/1992:
conhecer do recurso e, no mérito, negar-lhe provimento;
notificar da decisão sobrevinda a recorrente e os demais interessados notificados do Acórdão impugnado, sem deixar de anexar ao expediente de notificação cópia do relatório e da fundamentação da decisão."
3.	O parecer do Ministério Público junto ao TCU (MP/TCU) , de peça 101, anuiu à proposta da Serur (peças 99/100) , adicionando análises e considerações que robusteceram o juízo pelo não provimento do apelo.
4.	Quando os autos se encontravam na iminência de serem apreciados por esta Corte, o novo representante legal da responsável protocolou o pedido de retirada de pauta de peça 103, em razão da complexidade da matéria e de ter sido por ela nomeado como procurador naquele mesmo dia. 
5.	Assentindo parcialmente ao pleito, o Relator restitui o processo ao exame do Serur e posterior apreciação do MP/TCU, deliberando preliminarmente por realizar diligência, junto ao CNPq, a fim de que se manifeste sobre a aptidão da documentação ora acostada (peças 104/105) , e por (peça 116) :
" (...) 
9.2. indeferir os pedidos de diligência realizados pela responsável à peça 104; 
9.3. indeferir o pedido de aposição de sigilo aos autos; 
9.4. notificar a responsável, por meio de seus representantes, para, caso deseje, no prazo de 15 (quinze) dias, indicar com precisão a localização da informação sigilosa pessoal nos autos (peça, página e parágrafo) e apresentar o pressuposto constitutivo justificado para a classificação do sigilo..."
6. 	Após expedida comunicação à recorrente, dando-se ciência dos termos do sobredito despacho (peça 118) , bem como encaminhado o ofício diligencial de peça 117, o CNPq apresenta resposta (peça 125) , explicitada pela Nota Técnica COSAE nº 494/2021 (peça 126) , cujo teor:
6.1 incialmente descreve cronologicamente os fatos:
a)  a Sra. Márcia Helena Kenner foi Bolsista de Doutorado pelo período de 01/12/1994 a 30/11/1997 (36 meses) ;
b) em 07/07/1994, a bolsista foi aceita para fazer Doutorado Pleno (GDE) , sendo-lhe concedido o prazo de 30 dias para encaminhar: carta de aceitação definitiva emitida por instituição francesa; certificação de proficiência em língua francesa; e conclusão do mestrado;
c) em 22/11/1994, ela informa que se comprometia a defender sua dissertação na UNB no 2º semestre de 1995;
d) em 25/11/1994, a sra. Márcia apresenta o Aceite da Instituição Picardie, mas deixa de encaminhar a proficiência em língua francesa e o comprovante de título de Mestrado. Mesmo assim, a bolsista foi contemplada com bolsa GDE;
e) as renovações foram ocorrendo em 09/11/1995 (1ª Prorrogação - dezembro de 1995 a novembro de 1996) , em 09/01/1997 (2 ª Prorrogação dezembro de 1996 a fevereiro de 1997) e em 08/05/1997 (complementação da 2º prorrogação por mais 8 meses) ;
f) após esse período não houve mais solicitação de renovação da bolsa;
g) a partir de 28/02/2000, o serviço de bolsas do CNPq por meio do Ofício "OF. CBEX/DCT. 266/00" iniciou a cobrança dos seguintes documentos / informações: endereço e telefone de contato no Brasil; Relatório técnico final das atividades desenvolvidas; exemplar da tese; e cópia do diploma;
h) novas cobranças foram relatadas nas datas de 28/9/2001, 30/10/2001, 28/09/2004 e 11/04/2008, ocasião em que foi encaminhado e-mail à ex-bolsista concedendo 30 dias para resolução dos problemas;
i) em 11/06/2008, a Sra. Marcia envia carta ao auditor do CNPq solicitando baixa de responsabilidade por alegar motivo de doença, a partir de 2003 (tuberculose e depressão crônica) ; 
j)  em 27/06/2008, uma Nota Técnica relata todo o histórico do processo, afirmando que, em 23 de novembro de 1994, a Senhora Márcia Helena Kenner assinou o "Tèfl - Bolsista no Exterior", onde nos itens 12 a 16 se preceitua:
¿ item 12 - observar o prazo de até 90 (noventa) dias, após o término da bolsa para a apresentação de um relatório final que deverá estar acompanhado de um exemplar da tese e de cópia do diploma ou declaração de término dos estudos, quanto pertinente; 
¿ Item 13 - retornar ao Brasil até 90 (noventa) dias após o encerramento da bolsa ou da atividade e comunicar ao CNPq, o efetivo regresso ao Brasil, no prazo de até 30 (trinta) dias, enviando nessa oportunidade seu endereço e outros dados atualizados;
 ¿ Item 14 - comprovar o retorno ao Brasil, mediante devolução do bilhete de passagem, até 60 (sessenta) dias após o encerramento das atividades apoiadas;
 ¿ Item 15 - permanecer no Brasil, por período no mínimo igual ao da duração da bolsa. exercendo atividades ligadas aos estudos realizados, comunicando ao CNPq periodicamente o seu domicílio durante esse período, conforme decisão do Tribunal de Contas da União (DOU de 09/07/91) ; 
¿ item 16 - além dos compromissos acima explicitados estou plenamente ciente de que o não cumprimento das disposições deste termo de compromisso me obriga a devolver ao CNPq os recursos dispendidos em meu proveito atualizados ao câmbio do dia do ressarcimento no prazo de até 30 (trinta) dias contado da data em que se configurar o inadimplemento.
k) em 02/07/2008, o Auditor - Chefe do CNPq elaborou o seguinte despacho: "Com base no relato do técnico, verifica-se que a ex-bolsista contraiu sua doença após o término de sua bolsa, sem ter, neste período, em que não apresentava impedimento por ordem de saúde. retornado ao país nem concluído seu doutoramento, descumprindo o contido no Termo de Compromisso - Bolsista no Exterior por ela assinado em 23 de novembro de 1994. Após ter permanecido com localização desconhecida, somente foi alcançada pelo CNPq por meio de sua procuradora, localizada em 2004 que, por sua vez, informou sobre o estado de saúde da ex-bolsista dando conta de que a mesma estava de licença do seu local de trabalho na França "... por haver contraído Tuberculose Pulmonar, desde 2003..." (grifo nosso) . Em 2008, a ex-bolsista reafirma que sua saúde ainda se encontra comprometida e que ainda permanece sob licença de saúde naquele país. Os fatos relatados indicam claramente que, antes de qualquer impedimento por ordem de saúde, a ex-bolsista, por mais de cinco anos, não retornou ao país nem concluiu seu doutorado, mas logrou exercer atividade profissional na França, o que lhe permite estar hoje em usufruto de licença de saúde naquele país. Em face do exposto, concluo que a ex-bolsista, independentemente de seu atual estado de saúde, deu causa a legítimo pedido, pelo CNPq, do ressarcimento dos valores aplicados em sua capacitação, razão pela qual recomendo que a mesma seja alcançada por Tomada de Contas Especial."
l) na sequência, foi aberto processo de Tomada de Contas Especial;
m) em 27/5/2016, chegou à Presidência do CNPq o Recurso de Reconsideração, protocolado pela ex-bolsista contra o Acórdão 3303/2016-TCU-Segunda Câmara, de 8/3/2016;
6.2 relata os termos da defesa, na qual a ex-bolsista argumenta:
a) ser graduada em Agronomia e possuir mestrado em Administração Pública pela UnB, razão pela qual se candidatou para bolsa de estudos em nível de doutorado na França, na Université de Picardie - Jules Verne; 
b) que iniciou seus estudos na França em 1994 e cumpriu com os compromissos exigidos pela instituição francesa e pelo orientador no período de vigência da bolsa; 
c) ter solicitado prorrogação da bolsa pelo próprio orientador, porque a conclusão do doutorado exigia um tempo maior. Contudo, o pleto foi negado pelo CNPq; 
d) ter cumprido o plano de trabalho firmado com o CNPq, com diplomação em Gestion Publique pela Université Sorbonne - Pantheon;
e)  que os pareceres da Drª Maria Fátima Olivier Sudbrack e da Pesquisadora Sylvia Nabinger demonstram o cumprimento do acordo com o CNPq e afastam a sua responsabilidade, pois a diplomação em Gestion Publique, pela Université Sorbonne - Pantheon, já seria um documento que comprova a finalização do doutorado;
6.3 se manifesta pela continuidade de cobrança à Sra. Marcia Helena Kenner, porquanto não foram apresentados o título de doutorado e a comprovação de retorno ao Brasil, asseverando que:
a) a Resolução Normativa da modalidade de Bolsas no exterior, à época, era a RN-036/1991, na qual se exigia do Bolsista de Doutorado no Exterior o cumprimento dos seguintes requisitos: i) possuir título de mestre ou formação equivalente; ii) apresentar aceitação da instituição onde realizará o curso; iii) comprovar proficiência no idioma de realização do curso; 
b) a citada norma também estabelecia obrigações, contidas nos subitens: 7.3 - Ressarcir, em valores atualizados, o correspondente aos benefícios da bolsa já recebidos, não sendo efetivado seu retorno ao País dentro do prazo estipulado; 7.4 - Retornar ao Brasil, até 90 (noventa) dias após o encerramento das atividades relacionadas com a bolsa. 7.5 - O bolsista somente será considerado com seus deveres quitados para com o CNPq, quando tiver apresentado a seguinte documentação: i) relatórios técnicos; ii) comprovante de conclusão do plano proposto, a ser fornecido pela instituição de realização do curso ou atividade técnico-científica; iii) exemplar da tese; iv) declaração da instituição de origem comprovando o cumprimento de eventuais compromissos ou qualquer contrapartida para com a mesma.
7.	Como se vê, a documentação apresentada pela recorrente (peças 105/115) , ao ser submetida à análise daquele Conselho Nacional, ensejou a manutenção do juízo pela reprovabilidade destas contas, em razão do não cumprimento de requisitos básicos do ajuste com ela firmado.
7.1.	E não poderia ser diferente, uma vez que boa parte dessa documentação diz respeito a elementos não relevantes (peças 106/109, 111/112 e 115) ou idênticos aos que já haviam sido encaminhados em sede do recurso de reconsideração de peça 64, já bem conhecidos do CNPq, senão vejamos:
	Peça
	Assunto tratado
	Compatibilidade

	105
	Carta ao CNPq (página 1) * que encaminha Atestado no qual se reconhece estágio na empresa EDF - GDF Services (página 2) , entre abril de 1996 e dezembro de 1997, reconhecido pela Universidade de Picardie (páginas 3 e 4) **
	- Carta ao CNPq (página 67) *
- Acordo de estágio (páginas 68/69, de peça 64) **

	106
	Parecer Técnico da Profª Drª Maria Fátima Olivier Sudbrack
	
	107
	Carta de Profº da Universidade de Picardie solicitando reconsideração do cancelamento da bolsa da recorrente, datada de 17/9/1997
	
	108
	Versão em francês da carta de peça 107
	
	109
	Solicitação de renovação de bolsa, formulada pela Sra. Márcia, relativa ao período de 1/12/95 a 1/12/96. 
	
	110
	Diploma de estudos superiores especializados em administração e gestão pública, datado de 3/5/2016
	Peça 64, páginas 75/78

	111
	Relatório da bolsista sobre as atividades desenvolvidas no período de dezembro de 1994 a setembro de 1995
	
	112
	Cópia da peça 111
	
	113
	Certidão de inscrição da bolsista no D.E.S.S., datada de 24/3/97
	Peça 64, páginas 71 a 74

	114
	Carta manuscrita pela recorrente, datada de 11/6/2008, solicitando baixa de responsabilidade por motivo de doença
	Peça 64, página 70

	115
	Parecer Técnico da Profª Drª Sylvia Maria Filomena Baldno Nabinger
	
8.	Como bem pontuou o CNPq, os pareceres emitidos pelas Doutoras Maria Fátima Olivier Sudbrack e Sylvia Nabinger não elidem a responsabilidade da suplicante que, além de não ter retornado ao Brasil, apresentou diplomação inapta a atestar a conclusão do doutorado. 
8.1	Além do mais, tais pareceres, por não se configurarem em documentos novos com eficácia sobre a prova produzida, são inválidos a fundamentar o presente recurso de revisão, consoante preleciona o inc. III do art. 35 da Lei 8.443/92. 
9.	Quanto às alegações trazidas pela peça 104, nota-se que insistem na rediscussão do mérito, sem acrescerem elementos novos, com base nas ponderações abaixo sintetizadas:
a) houve violação ao princípio do devido processo legal, por impossibilitar o exercício do contraditório e da ampla defesa (Acórdãos TCU 368/2009 e 12528/2019, rel. Ministro André Luís de Carvalho, todos da 2ª Câmara) , bem como ao inciso II do artigo 6º da IN/TCU 71/2012, tendo em vista o longo tempo decorrido, entre a conduta e o despacho que determinou a citação (17 anos) e entre a data de ocorrência do dano e a primeira notificação da responsável (p. 1/11) ;
b)  o supramencionado fato enseja o arquivamento dos autos, sem julgamento de mérito, por força do inciso II do artigo 169 e do artigo 212 do Regimento Interno do TCU, pois desrespeita os princípios da razoabilidade e equidade, bem como o bom senso, a moderação e a proibição de excesso, uma vez que a demora resultou em oportunidade ineficaz de defesa (p. 1/11) ;
c) houve incidência de prescrição da pretensão ressarcitória, face ao julgamento, pelo Supremo Tribunal Federal, do RE 636886 - Tema 899 (p. 11/15) ;
d) deve-se declarar as contas como iliquidáveis, ante as dificuldades de saúde que inviabilizam a defesa da ex-bolsista (tuberculose e depressão crônica, agravados nos tempos do Corona Virus) , porquanto caracterizam a ocorrência de caso fortuito ou força maior, alheio à sua vontade, em consonância com previsto nos artigos 20 e 21 da Lei 8.443/92 (p. 15/16 e 23) ;
e) as exigências e incumbências impostas pelo orientador não permitiram a conclusão do doutorado no período da bolsa, que requeria um tempo maior, não concedido pelo CNPq (p. 17/20) ;
f) o parecer da Profª Drª Maria Fátima Olivier Sudbrack, conhecedora do Sistema francês de pós-graduação, defende o valor doutoral do diploma obtido (D.E.S.S.) e justifica o não cumprimento do Plano do Curso por falta de recursos financeiros. Sob esse aspecto, reforça-se que o plano não foi concluído em virtude do não conhecimento adequado das diferenças e incompatibilidades do sistema francês de pós-graduação, em relação ao sistema brasileiro (p. 21/23) .
10. 	No que tange ao aludido à alínea "f" acima, não há como reconhecer um título de especialização como de doutorado, sobretudo quando ausente qualquer declaração da Instituição diplomadora nesse sentido. Já com relação à alínea "e", entende-se que o excerto do parecer do MP/TCU (peça 101) , a seguir transcrito, objeta, com equilíbrio e percuciência, as razões alegadas para a não obtenção do título doutoral:
	" (,,,) 
Até o final de 1997 o doutoramento estava acontecendo de modo satisfatório, sendo que em razão de mudança no projeto requerida pelo professor orientador o prazo precisava ser aumentado, inexistindo comprovação por parte da ex-bolsista de que tentou viabilizar em tempo razoável os ajustes posteriormente indicados por ela. Pelo contrário, a responsável iniciou estágio na EDF- Eletrecité de France, segundo demonstrado, por necessidade do curso, colocação obtida com a ajuda de amigo de seu tio, vindo a ser efetivada em 2000 como engenheira da empresa, o que traz sinais de que não pretendia retornar para o Brasil.
E mais, a responsável não comprovou que após a conclusão do DESS - Diplome d'Études Scientifiques Especialisés na Universidade Paris 1 - Pantheon retomou os trabalhos em Amiens na Université de Picardie - Faculdade d'Economie et de Gestion com seu orientador, comprovação solicitada pelo CNPq em 11/4/2008. 
A propósito, não existem informações que possibilitem atribuir qualquer responsabilidade pela não conclusão do doutoramento ao CNPq, pretensão da ex-doutorando, porquanto não está caracterizado nos autos o esforço da ex-bolsista em conseguir no tempo necessário os ajustes que considerava essenciais, tampouco restou caracterizada a negativa do Conselho em ajudar a estudante na conclusão dos estudos. Pelo contrário, com todos os prazos esgotados o CNPq demonstrou por meio de sucessivas tentativas de entrar em contato com a bolsista que a intenção era obter o adimplemento das condições estabelecidas, para só então iniciar o processo de Tomada de Contas Especial que resultou nestes autos.
Ademais, a suspensão temporária da bolsa deveu-se essencialmente à ausência de esclarecimento prévio da situação pela estudante, porque logo após a apresentação das justificativas os pagamentos retornaram ao seu ritmo normal.
...
		   Ora, se era desejo da Sra. Márcia Helena Kenner concluir os estudos, ela deveria ter no prazo necessário tentado ampliar o período da bolsa e deixado de converter o estágio da EDF em vínculo empregatício.
É provável que escolhas feitas pela ex-bolsista tenham dificultado o término do curso, o que não tem relação direta com as doenças apontadas como óbice à conclusão do doutorado." 
11.	Por outro lado, não cabe reconhecer como iliquidáveis estas contas pela simples razão de que a ocorrência de qualquer patologia, por ocasião da defesa, não implica descumprimento de dever pactuado, haja vista que o instituto da representação, do qual a recorrente tem se valido, inclusive, substituindo por duas vezes seus bastantes procuradores, se presta inclusive para abarcar situações muitos mais graves, em sede de completa incapacidade intelectual (art. 1.767, inc. I, do Código Civil-CC) , como no caso da curatela.
11.1.	A rigor, não se pode inferir que as expressões "caso fortuito" ou "força maior" digam respeito ao acometimento de doenças a qualquer uma das partes da relação contratual. Tais expressões, via de regra, são utilizadas sem distinção, pelo Código Civil, no tocante a situações imprevisíveis  que impeçam o adimplemento da obrigação, a exemplo do que prescreve o parágrafo único do art. 393 do CC: "O caso fortuito ou de força maior verifica-se no fato necessário, cujos efeitos não era possível evitar ou impedir."
11.2	Ademais, s.m.j., a enfermidade não pode ser rotulada como caso fortuito ou força maior quando se constitui em fato previsível vinculado ao avançar da idade. Se assim não o fosse grande parte das obrigações contratuais deixariam de ser adimplidas, ao arrepio da segurança jurídica.
11.3 	Há que se considerar ainda que o simples descumprimento "da obrigação por caso fortuito ou força maior não pode acarretar o enriquecimento sem causa nas relações, de tal forma que o devedor, que já recebeu a coisa ou os préstimos do credor, fica obrigado a restituí-los, fazendo com que a situação entre as partes retorne ao status quo anterior. Aquele vendedor que recebeu o preço, mas não entregou a coisa, deve restituir o comprador."[footnoteRef:2]  (grifamos) [2:  https://www.migalhas.com.br/depeso/323084/caso-fortuito--forca-maior-e-a-covid-19] 
11.4	A despeito disso, não se pode olvidar que, no presente caso, a ex-bolsista deixou de cumprir sua obrigação quando teve oportunidade para fazê-lo, não sendo cabível cogitar o afastamento de sua responsabilidade, segundo a jurisprudência desta casa (Acórdão 10236/2021-TCU-Primeira Câmara, rel. Ministro Vital do Rêgo) :
"A ocorrência de caso fortuito ou força maior não exime de responsabilidade gestores de recursos públicos que, tendo oportunidade de demonstrar na época apropriada (prevista para a prestação de contas) o correto emprego dos recursos sob sua gestão, deixaram de fazê-lo (art. 399 do Código Civil) , a exemplo do Acórdão 5644/2020-TCU-Segunda Câmara  (relatora Ministra Ana Arraes) "
11.5	Com efeito, rejeita-se o pleito de trancamento das contas, porquanto fundamentado em razões e circunstâncias impróprias.
12.	No que se refere ao suposto desatendimento da razoabilidade e dos princípios da equidade e do devido processo legal, em virtude do prolongado lapso temporal, cumpre alvitrar que, após o término do ajuste, em novembro de 1997, o CNPq iniciou diversas tentativas de saneamento a partir de 28/2/2000, ocorridas em 28/9/2001, 30/10/2001, 28/09/2004, 26/9/2005 (peça 1, p. 97) e 11/04/2008, não havendo notícias quanto a novas solicitações de renovação da bolsa durante o período (item 6 deste Relatório) , embora a ex-bolsista tivesse tinha plena consciência de sua inadimplência. 
12.1 	Somente em 11/06/2008, a Sra. Marcia resolve se manifestar ao solicitar baixa de responsabilidade por motivo de doença, sendo que, em 28/7/2010, foi-lhe dada ciência do valor do débito (peça 1, p.309/310) . 
12.2 	Face a negativa de resposta procedeu-se a outra notificação, por via editalícia, em 26/10/2010 (peça 1, p. 317) , repetida em 26/5/2011 (peça 1, p. 368) .
12.3	Em 26/5/2011 foi emitido o Relatório do Tomador de Contas (peça 1, p. 370/374) , encaminhado à CGU em 31/5/2011 (peça 1, p. 378) , a qual, em 30/5/2014, expediu Relatório de Auditoria (peça 1, p. 382/384) .
12.4	Por seu turno, em 26/9/2014, no âmbito deste TCU, deu-se o ato que determinou a citação (peça 6)  da recorrente que, apesar de ter requerido prorrogação de prazo para apresentação de defesa em 23/7/2015 (peça 18) , quedou-se inerte, sendo condenada à revelia  pelo Acórdão 3303/2016-TCU-Segunda Câmara, de peça 30.
12.5	Diante da cronologia dos fatos, vislumbra-se que não assiste razão à recorrente arguir falta de bom senso ou violação aos princípios da equidade e  do devido processo legal, uma vez que foram lhe concedidas diversas oportunidades de exercer o contraditório e a ampla defesa, em que pese não ter se manifestado, inobstante as diversas notificações válidas emitidas ao longo dos mencionados 17 anos.
12.6	Cabe salientar que, de acordo com a jurisprudência desta Corte, não configura cerceamento de defesa a ausência de notificação pessoal da responsável na fase anterior à constituição desta Tomada de Contas Especial, pois o Diário Oficial da União confere publicidade ao ato processual (Acórdão 2271/2019-TCU-Primeira Câmara, Relator: Augusto Sherman) .
13. 	De outra baila, verifica-se a suplicante interpretou de forma equivocada o disposto no inciso II do artigo 6º da IN/TCU 71/2012, pois a primeira notificação data de 27/2/2000 (peça 1, p.79) e a inadimplência de 31/3/1998, conforme consignado no subitem 15.4 desta Instrução, caracterizando decurso de tempo inferior a três anos. 
13.1	Sendo assim, se mostra inaplicável a esta lide o aduzido dispositivo, tendo em vista que prevê a dispensa de autuação de Tomada de Constas Especial apenas quando houver transcorrido prazo superior a dez anos entre as duas ocorrências. 
14. 	Na mesma linha, vale realçar que os Acórdão 368/2009-TCU-Segunda Câmara, não se amoldam ao presente feito, pois, diferentemente destes autos, no primeiro precedente, a demora de 18 anos, na apreciação da prestação de contas apresentada pelo convenente, prejudicou o levantamento da documentação comprobatória dos fatos. Já no segundo feito, a notificação dos responsáveis somente ocorreu depois do decurso de 16 anos da prestação de contas.
15.	Por fim, quanto à questão da ocorrência de prescrição, não se pode negar que a matéria assume particular relevância, dado o recente julgamento, pelo STF, do Recurso Extraordinário 636.886 (tema 899 da repercussão geral) . No exame da prescrição, a Serur tem adotado as seguintes premissas, que serão utilizadas no presente exame:
a) ao julgar o RE 636.886, o STF conferiu nova interpretação ao art. 37, § 5º, da Constituição Federal, fixando a tese de que "é prescritível a pretensão de ressarcimento ao erário fundada em decisão de Tribunal de Contas";
b) as pretensões punitiva e de ressarcimento devem observar o mesmo regime na atividade de controle externo, dado o objetivo comum da prescrição, de fixar prazo para o Tribunal de Contas agir, para caracterizar o ilícito, identificar seu autor, dimensionar as consequências da conduta e impor as consequências legais, independentemente de tais consequências terem natureza punitiva ou ressarcitória;
c) até que sobrevenha norma específica, entende-se que a prescrição das pretensões punitiva e de ressarcimento, no processo de controle externo, deve observar o regime Lei 9.873/1999, na linha dos recentes pronunciamentos do STF a respeito. Assim, sem prejuízo de se realizar o exame da prescrição também segundo o prazo decenal previsto no Código Civil, o critério adotado, na formulação da proposta de encaminhamento, será o da Lei 9.873/1999.	
15.1	Com essas explicações adicionais, passa-se à análise da prescrição no caso em exame, considerando-se as premissas indicadas anteriormente. 
Análise da prescrição segundo os critérios do Acórdão 1441/2016-TCU-Plenário
15.2	No que se refere à pretensão punitiva, o TCU tem tradicionalmente aplicado os critérios definidos no Acórdão 1441/2016-TCU-Plenário, que, em incidente de uniformização de jurisprudência, orientou-se pela aplicação do Código Civil. Por este acórdão, em linhas gerais, a prescrição subordina-se ao prazo geral de dez anos (CC, art. 205) , contado a partir da data da ocorrência do fato e interrompido pelo ato que ordenar a citação, a audiência ou a oitiva da parte.
15.3	Entre outras razões que justificaram a adoção desse critério destaca-se a de que o citado dispositivo constitui uma cláusula geral a ser empregada sempre que a pretensão for prescritível, mas a lei não estabelecer um prazo específico, como na hipótese.
15.4	Aplicando essas balizas ao caso em exame, verifica-se que a prescrição ocorreu, pois o seu marco inicial se deu em 31/3/1998, dia seguinte à data em que se configurou a inadimplência, 28/2/1998 (90 dias após o encerramento da vigência da bolsa em 30/12/1997 - itens 13 a 15 do ajuste, acrescido de 30 dias, conforme consignado no item 16 daquele termo de compromisso - peça 1, p. 48 e 69) , enquanto seu marco final se deu em 26/9/2014 (peça 6) . 
Análise da prescrição pelo regime da Lei 9.873/1999 (MS 32.201) 
15.5	Adotando-se as premissas fixadas na Lei 9.873/1999 ao caso em exame, e mesmo considerando-se o prazo geral, de cinco anos, observa-se que prescrição não se consumou, considerando-se os seguintes parâmetros:
a) Termo inicial:
15.6.	A Lei 9.873/1999, art. 1º, parte final, traz previsão expressa a respeito do início do prazo em se tratando de infração de caráter permanente ou continuado. Nesta hipótese, a prescrição começa a correr não da data de cada fato, e sim "do dia em que tiver cessado" a permanência ou a continuidade.
15.7	 Na hipótese em exame, estão presentes os requisitos típicos de uma infração permanente, pois se trata de repasse sujeito à prestação de contas do termo de compromisso, de modo que começou correr a prescrição em 31/3/1998, consoante explicitado no item 15.4 desta Instrução.
b) Prazo:
15.8	A Lei 9.873/1999 apresenta um prazo geral, de cinco anos (art. 1º) , e um prazo especial, previsto no art. 1º, § 2º, a saber: "quando o fato objeto da ação punitiva da Administração também constituir crime, a prescrição reger-se-á pelo prazo previsto na lei penal". 
15.9	No caso dessa TCE, aplica-se o prazo geral (cinco anos) , já que a irregularidade não constituiu crime. Dessa forma, as causas interruptivas indicadas nesta instrução evidenciam que a prescrição não ocorreu.
c) Interrupções por atos inequívocos de apuração dos fatos:
15.10	De acordo com a Lei 9.873/1999, a prescrição se interrompe "por qualquer ato inequívoco, que importe apuração do fato" (art. 2º, II) , a exemplo da emissão do Relatório do Tomador de Contas, em 26/5/2011 (peça 1, p. 370/374) .
d) Interrupções pela citação/audiência do responsável:
15.11	A prescrição também é interrompida "pela notificação ou citação do indiciado ou acusado, inclusive por meio de edital", nos termos do art. 2º, I, da Lei 9.873/1999. E, no regime dessa lei, a interrupção se dá pela citação propriamente dita, e não pelo despacho que a ordena. Com esse fundamento, houve a interrupção pela citação do responsável em 3/12/2014 (peça 8) . 
e) Interrupção pela decisão condenatória recorrível: 
15.12	 	Por fim, a prescrição também se interrompe "pela decisão condenatória recorrível" (art. 2º, III, da Lei 9.873/1999) . Nestes autos, essa espécie de interrupção ocorreu com a condenação do responsável, pelo Acórdão 3303/2016-TCU-Segunda Câmara. (peça 30) , prolatado em 8/3/2016.
f) Prescrição intercorrente: 
15.13	Nos termos do art. 1º, § 1º, da Lei 9.873/1999, opera-se a prescrição intercorrente se o processo ficar paralisado por mais de três anos, aguardando "julgamento ou despacho". 
15.14	Note-se que há uma correlação entre essa hipótese e as causas de interrupção da prescrição do art. 2º. Com efeito, uma vez interrompida a prescrição por alguma das hipóteses do art. 2º, o processo não pode ficar inativo, sem qualquer inovação processual relevante, por mais de três anos. 
15.15	Trata-se de prazo específico, não se aplicando nem o prazo geral de cinco anos nem o prazo especial, da lei penal (§ 2º) . A finalidade da prescrição intercorrente, com seu prazo próprio, é a de assegurar a eficiência e celeridade nas apurações administrativas. Seria contrário a essa finalidade a paralisação injustificada do processo por período maior que o triênio estabelecido para a hipótese.
15.16	A extrapolação do prazo de três anos, sem inovação relevante no processo, pode configurar negligência. Por isso, além de se operar a prescrição, deve-se promover a "apuração da responsabilidade funcional decorrente da paralisação, se for o caso". 
15.17	Em muitas situações o exame da prescrição intercorrente pode ficar prejudicado nos processos já em tramitação no TCU. Como a ação de ressarcimento era considerada imprescritível, as peças que compõem a tomada de contas especial, elencadas no art. 10 da Instrução Normativa-TCU 71/2012, não contemplam informações pormenorizadas quanto ao andamento do processo na fase interna, o que pode prejudicar a análise de eventual paralisação por mais de três anos. 
15.18	Assim, caso o tribunal venha a adotar a sistemática da Lei 9.873/1999 para aferir a prescrição, convém avaliar, oportunamente, a possibilidade de ajustes na IN-TCU 71/2012, para que as tomadas de contas especiais encaminhadas ao tribunal contenham informações sobre as interrupções ocorridas na fase interna do procedimento (como, por exemplo, declaração do órgão instaurador da TCE, de que o processo não ficou paralisado por mais de três anos, na forma do art. 1º, § 1º, da citada lei) . 
15.19	Especificamente a respeito desta TCE, as causas de interrupção supramencionadas evidenciam que não teria se materializado a prescrição intercorrente, uma vez que não se observou transcurso superior a três anos entre as diversas interrupções acima mencionadas.
Conclusão sobre a prescrição
16.	Verificou-se, assim, que, pelo regime do Código Civil (Acórdão 1441/2016-TCU-Plenário) , a prescrição ocorreu, entretanto, segundo os critérios da Lei 9.873/1999, ela não operou efeitos.
CONCLUSÃO
17. 	Das análises anteriores, conclui-se que:
a) as razões recursais aduzidas pela recorrente revelaram-se sem força probatória para enfrentar as evidências que sustentam as irregularidades a ela atribuídas;
b) a prescrição ocorreu pelo regime do Código Civil (Acórdão 1441/2016-TCU-Plenário) , porém não se consumou pelo critério da Lei 9.873/1999 (MS 32.201) .
18. 	Nessa perspectiva, propor-se-á o conhecimento deste apelo, para, no mérito, negar-lhe provimento, em consonância com o entendimento disposto à alínea "c" do item 15 desta Instrução.
PROPOSTA DE ENCAMINHAMENTO
19. 	Ante o exposto, submete-se à Serur, ao MP/TCU e ao Relator este exame do recurso de revisão interposto por Márcia Helena Kenner, contra o Acórdão 3303/2016-TCU-Segunda Câmara, propondo-se, com fundamento nos artigos 32, inciso I, e 33, da Lei 8.443/92, c/c o artigo 285 do RI/TCU:
a) conhecer do recurso e, no mérito, negar-lhe provimento;
b) dar ciência da deliberação e que vier a ser proferida à recorrente, ao Conselho Nacional de Desenvolvimento Científico e Tecnológico e à Procuradoria da República no Distrito Federal.
É o Relatório

8.1. Jose Mauricio de Lima (26.613/OAB-DF) e outros, representando Márcia Helena Kenner.

Procurador Marinus Eduardo De Vries Marsico.

Tomada de contas especial. Bolsa de estudos concedida pelo CNPq. Não comprovação do cumprimento de compromissos formalmente assumidos. Contas irregulares. Débito. Prescrição punitiva. Recurso de reconsideração. Embargos de declaração. Recurso de revisão. Adequação da sanção reintegratória aplicada. Conhecimento do Recurso. Negativa de provimento.

TOMADA DE CONTAS ESPECIAL (TCE)

Secretaria de Recursos (Serur); Secretaria de Controle Externo do Desenvolvimento Econômico (SecexDesen).

Nesta etapa processual, avalia-se Recurso de Revisão interposto por Márcia Helena Kenner, à época dos fatos beneficiária de bolsa de estudos concedida pelo Conselho Nacional de Desenvolvimento Científico e Tecnológico (CNPq) , em face do Acórdão 3303/2016-TCU-Segunda Câmara, Rel. Mins. André Luís de Carvalho, mantida parcialmente pelo Acórdão 5499/2017-TCU-Segunda Câmara, Rel. Vital Rêgo, o qual afastou a multa aplicada, mantendo o julgamento pela irregularidade das contas da recorrente e a sua condenação em débito.
Preliminarmente, cabe ratificar o conhecimento do recurso, por estarem preenchidos os requisitos de admissibilidade previstos nos artigos 32, inciso III, e 35, inciso III, da Lei Orgânica do Tribunal de Contas da União e no art. 288 do Regimento Interno.
Quanto ao mérito, concordo com as análises e as conclusões presentes nos pareceres uniformes da então Serur (peças 99-100 e 128-129) , ratificadas pelo MPTCU (peças 101 e 130) , incorporando-as às minhas razões de decidir, sem prejuízo dos breves comentários que farei a seguir.
Em suma, a recorrente junta ao processo novas informações que afirma serem aptas a modificar o juízo firmado ou declarar nula a decisão.
Em contraponto, as análises efetuadas pela Serur e pelo Parquet afirmam a insuficiência dos argumentos e dos documentos para elidir as irregularidades, em especial, o descumprimento dos itens 12, 13, 14 e 15 do Termo de Compromisso firmado, relativos à apresentação, até noventa dias, contados do término da vigência bolsa, de relatório final acompanhado de exemplar da tese e de cópia do diploma ou declaração de término dos estudos e de comprovação do retorno ao Brasil depois de concluída a bolsa, com a permanência no país para o exercício de atividades relacionadas aos estudos empreendidos, por período igual ou superior ao da duração da bolsa, que fundamentaram a condenação do recorrente por este Tribunal.
Inicialmente, é preciso reafirmar que todo o fluxo processual foi reexaminado nesta etapa e não foram identificadas nenhuma mácula no devido processo legal, ou seja, possibilitou-se o contraditório e ampla defesa em sua plenitude nos termos legais e regimentais.
Nesse sentido, quando o responsável optar por apresentar ele mesmo perante o Tribunal suas alegações de defesa ou por constituir para tanto procurador não habilitado tecnicamente, não há que falar em prejuízo a sua defesa, em especial, quando o ato que se quer declarar nulo foi praticado pela própria recorrente, valendo, portanto, o mandamento jurídico de impossibilidade de alegação de ação em que tenha dado causa ou concorrido em benefício próprio para fins de nulidade, consubstanciado, no âmbito deste Tribunal, no art. 173 do Regimento Interno.
Ademais, a análise dos documentos que não foram traduzidos à época própria do recurso de reconsideração por não terem sido submetidos à tradução juramentada está sendo realizada nesta etapa processual de análise do recurso de revisão, o qual, por seu efeito devolutivo pleno, possibilita analisar toda a documentação presente nos autos, conforme insculpido no art. 288, § 4 o, do Regimento Interno desta Corte. 
Ressalto, nesse ponto, que as informações, mesmo que redigidas em outra língua foram devidamente consideradas no Acórdão 5499/2017-TCU-Segunda Câmara (Rel. Ministro Vital do Rêgo) e não foram capazes de mudar o resultado do exame. Isso porque a doença incapacitante não foi contemporânea ao período em que a recorrente deveria voltar ao país.  Ressalto, por oportuno, que quando do exame dos embargos apresentados naquela etapa, o relator considerou que "os documentos estrangeiros cuja tradução juramentada foi anexada aos autos pela responsável não afastam as premissas que fundamentaram a condenação em apreço". Assim, ausente qualquer prejuízo, deve o processo seguir seu curso. 
Não assiste razão à recorrente em relação à prescrição do débito. Conforme orienta o art. 9º.  da Resolução TCU 344/2022, com a interposição do recurso de revisão previsto no art. 35 da Lei 8.443/1992, há um novo processo de controle externo para fins de incidência dos prazos prescricionais.
Assim, seguindo este normativo, os prazos a serem observados para fins de aplicação do novo regramento se originam a partir do recebimento da petição do recurso de revisão pelo Tribunal de Contas da União, que no presente caso ocorreu em 10/11/2019 (Peça 94) .
De qualquer maneira, a unidade instrutiva realizou análise e verificou que, utilizando como baliza a Lei 9.873/1999, não se operou nem o prazo geral de prescrição de 5 (cinco anos) , tampouco a prescrição intercorrente, em virtude das diversas causas interruptivas ao longo do processo.
Descabem ainda, as alegações de nulidade em face da duração razoável do processo. Conforme informa a unidade instrutiva, no caso concreto, o processo se delongou diante das diversas tentativas frustradas de chamar a recorrente ao processo, a quem cumpria manter atualizado perante a entidade concedente da bolsa seu endereço definitivo até a baixa integral de suas responsabilidades perante aquela, como se depreende de intepretação teleológica e lógica dos infratranscritos itens 5 e 6 do aditamento à carta de comunicação de concessão de bolsa trazido à peça 1, p. 3741.
5. Também no prazo de sessenta (60) dias contados da emissão do bilhete de passagem, o bolsista deverá encaminhar ao CNPq o referido o comprovante de matrícula na Instituição de ensino sua bolsa aprovada, além de confirmar seu endereço claro que o atendimento a esta exigência e condição a manutenção do pagamento das mensalidades.
6. A baixa integral de suas responsabilidades junto a este Conselho, quando do encerramento da bolsa s dar-se-á somente após o envio e devida aprovação do relatório técnico final, acompanhado de cópia do certificado de conclusão e da tese, quando for o caso.
O cumprimento dos compromissos é fundamental, pois o benefício trazido à República com o custeio dos estudos da ora recorrente se caracteriza precisamente com a difusão no meio acadêmico brasileiros do conhecimento adquirido com o desenvolvimento dos estudos realizados no exterior. Esse entendimento se coaduna com o pacificado no âmbito do Tribunal, consignado, por exemplo, no Acórdão 2106/2009-TCU-Segunda Câmara, relator o ministro André Luís de Carvalho, de cuja fundamentação se extrai o entendimento de que  o descumprimento por bolsista de compromisso assumido perante o CNPq, consistente na ausência de retorno e permanência no Brasil por prazo compatível com a duração da bolsa, enseja o julgamento pela irregularidade das contas e a condenação a ressarcir o erário, conquanto não implique necessariamente aplicação de multa.
Ademais, a recorrente deixou de cumprir o requisito de permanecer no Brasil, por período no mínimo igual ao da duração da bolsa exercendo atividades ligadas aos estudos realizados, comunicando ao CNPq periodicamente o seu domicílio durante esse período, conforme estabelecido no item 15 do citado Termo de Compromisso (peça 1, p. 4748) .
Nesse ponto, cabe repisar a conclusão do auditor chefe do CNPq:
Os fatos relatados indicam claramente que, antes de qualquer impedimento por ordem de saúde, a ex-bolsista, por mais de cinco anos, não retornou ao país nem concluiu seu doutorado, mas logrou exercer atividade profissional na França, o que lhe permite estar hoje em usufruto de licença de saúde naquele país. Em face do exposto, concluo que a ex-bolsista, independente de seu atual estado de saúde, deu causa a legítimo pedido, pelo CNPq, do ressarcimento dos valores aplicados em sua capacitação, razão pela qual recomendo que a mesma seja alcançada por Tomada de Contas Especial. (peça 1, p. 167) . 
Ao adotar tal conduta, assumiu o risco de que fossem perdidos os investimentos realizados pelo Brasil na sua formação, por meio da difusão na sociedade brasileira dos conhecimentos adquiridos dos estudos desenvolvidos no exterior, que é a principal finalidade da política pública de concessão desse tipo de bolsa.
Ressalto, por oportuno, que entre os motivos para o não provimento, o Voto Condutor do Acórdão 5499/2017-TCU-Segunda Câmara, da lavra do Ministro Vital do Rêgo, destaca "a ausência de nexo temporal do motivo alegado para descumprimento do acordado, pois o prazo para conclusão do doutorado era novembro de 1997 e a licença para tratamento de saúde e os atestados apresentados datam de abril de 2003, havendo, portanto, intervalo de mais de cinco anos em que não se configurava impedimento para a conclusão do curso e retorno ao Brasil" (peça 57) .
Nesse ponto, destaco o minucioso exame trazido pelo Procurador Marinus Eduardo De Vries Marsico que, ao analisar todo o contexto probatório, deixou claro que os problemas de saúde não são contemporâneos ao término da bolsa de estudo, não servindo de justo motivo para a suspensão da obrigação. Por bem fundamentado, reproduzo trecho do citado parecer:
Em relação à baixa de responsabilidade da Sra. Márcia Helena Kenner, achamos não ser possível em razão de a doença incapacitante ter ocorrido aproximadamente cinco anos depois da ruptura de vínculo com o CNPq. Até o final de 1997 o doutoramento estava acontecendo de modo satisfatório, sendo que em razão de mudança no projeto requerida pelo professor orientador o prazo precisava ser aumentado, inexistindo comprovação por parte da ex-bolsista de que tentou viabilizar em tempo razoável os ajustes posteriormente indicados por ela. Pelo contrário, a responsável iniciou estágio na EDF- Eletrecité de France, segundo demonstrado, por necessidade do curso, colocação obtida com a ajuda de amigo de seu tio, vindo a ser efetivada em 2000 como engenheira da empresa, o que traz sinais de que não pretendia retornar para o Brasil.
E mais, a responsável não comprovou que após a conclusão do DESS - Diplome d'Études Scientifiques Especialisés na Universidade Paris 1 - Pantheon retomou os trabalhos em Amiens na Université de Picardie - Faculdade d'Economie et de Gestion com seu orientador, comprovação solicitada pelo CNPq em 11/4/2008. 
A propósito, não existem informações que possibilitem atribuir qualquer responsabilidade pela não conclusão do doutoramento ao CNPq, pretensão da ex-doutorando, porquanto não está caracterizado nos autos o esforço da ex-bolsista em conseguir no tempo necessário os ajustes que considerava essenciais, tampouco restou caracterizada a negativa do Conselho em ajudar a estudante na conclusão dos estudos. Pelo contrário, com todos os prazos esgotados o CNPq demonstrou por meio de sucessivas tentativas de entrar em contato com a bolsista que a intenção era obter o adimplemento das condições estabelecidas, para só então iniciar o processo de Tomada de Contas Especial que resultou nestes autos.
Ademais, a suspensão temporária da bolsa deveu-se essencialmente à ausência de esclarecimento prévio da situação pela estudante, porque logo após a apresentação das justificativas os pagamentos retornaram ao seu ritmo normal.
A situação que indicamos é ilustrada por dois trechos da defesa de peça 40:
Mantendo o desejo e propósito de concluir o doutorado para retornar titulada ao Brasil, procurei encontrar condições de me manter na França por meios próprios. Inicialmente me mantive como estagiária na EDF. Com o apoio pessoal de um dos diretores, amigo de meu tio (Fredy Sudbrack- engenheiro que foi também estagiário nesta empresa EDF e trabalhou como assessor na área de energia no MME e no MCT) .
Foi um período em que prosseguia com supervisão da pesquisa, mas foi se tomando cada vez mais difícil esta conciliação do trabalho com estudos, principalmente pelas constantes viagens exigidas pelas responsabilidades do cargo assumido. A vaga existente e que foi obrigada aceitar, por falta de opção para me sustentar em Paris, foi no setor internacional (pela nacionalidade italiana) e que me exigia muitas viagens, com pouco tempo em paris para prosseguir a tese. (peça 40, p. 11) .
Passado um ano e sem perceber uma recuperação significativa que me permitisse prosseguir com o doutorado, com muita frustração e tristeza, resolvi assumir estas limitações físicas e mentais e reorganizar minha vida pessoal, e afetiva. Para preservar minha condição de sobrevivência financeira, face à lentidão na recuperação, principalmente da doença mental de que sofro valorizei o trabalho que mantinha junto à EDF que me permite até hoje receber afastada da rotina da empresa, em licença de saúde. Fixei residência em Milão, onde me estabeleci definitivamente, casando e construindo família. (peça 40, p. 13) 
Ora, se era desejo da Sra. Márcia Helena Kenner concluir os estudos, ela deveria ter no prazo necessário tentado ampliar o período da bolsa e deixado de converter o estágio da EDF em vínculo empregatício.
É provável que escolhas feitas pela ex-bolsista tenham dificultado o término do curso, o que não tem relação direta com as doenças apontadas como óbice à conclusão do doutorado. 
Anoto, por oportuno, que após ser diligenciado para a realização de análise de nova documentação acostada pela recorrente, o CNPq apresentou resposta (peça 125) , explicitada pela Nota Técnica COSAE nº 494/2021 (peça 126) , que, após realizar detalhado histórico do processo, concluiu pela necessidade de cobrança à Sra. Marcia Helena Kenner, porquanto não foram apresentados o título de doutorado e a comprovação de retorno ao Brasil, asseverando que:
a) a Resolução Normativa da modalidade de Bolsas no exterior, à época, era a RN-036/1991, na qual se exigia do Bolsista de Doutorado no Exterior o cumprimento dos seguintes requisitos: i) possuir título de mestre ou formação equivalente; ii) apresentar aceitação da instituição onde realizará o curso; iii) comprovar proficiência no idioma de realização do curso; 
b) a citada norma também estabelecia obrigações, contidas nos subitens: 7.3 - Ressarcir, em valores atualizados, o correspondente aos benefícios da bolsa já recebidos, não sendo efetivado seu retorno ao País dentro do prazo estipulado; 7.4 - Retornar ao Brasil, até 90 (noventa) dias após o encerramento das atividades relacionadas com a bolsa. 7.5 - O bolsista somente será considerado com seus deveres quitados para com o CNPq, quando tiver apresentado a seguinte documentação: i) relatórios técnicos; ii) comprovante de conclusão do plano proposto, a ser fornecido pela instituição de realização do curso ou atividade técnico-científica; iii) exemplar da tese; iv) declaração da instituição de origem comprovando o cumprimento de eventuais compromissos ou qualquer contrapartida para com a mesma.
Essa conclusão foi novamente endossada pela unidade instrutiva e pelo Parquet, que ratificaram a manutenção do juízo pela reprovabilidade destas contas, em razão do não cumprimento de requisitos básicos do ajuste com ela firmado.
Cabe refutar, mais uma vez, os argumentos que solicitam que as contas sejam julgadas iliquidáveis, diante da possiblidade de representação civil da recorrente, mesmo se fosse comprovada a doença incapacitante. 
Como explica a unidade instrutiva, remanesceria a obrigação de cumprimento dos deveres por seu representante. Cabe salientar, que a unidade frisa que "a recorrente tem se valido, inclusive, substituindo por duas vezes seus bastantes procuradores, se presta inclusive para abarcar situações muitos mais graves, em sede de completa incapacidade intelectual (art. 1.767, inc. I, do Código Civil-CC) , como no caso da curatela.".
Anoto, ainda, que não se encontra nos autos qualquer prova que demonstre a boa-fé objetiva da responsável e/ou a ausência de culpabilidade. Ademais, a multa, única penalidade imputada à recorrente, foi afastada na fase de recurso de reconsideração em face do reconhecimento da prescrição da pretensão punitiva. 
Cabe ressaltar que, em virtude do trâmite em julgado do processo na via ordinária, cabe a aplicação do art. 9º.  da Resolução TCU 344/2022 para impedir a imposição de multa à recorrente, uma vez que foi aplicado o entendimento vigente à época, no qual a prescrição da pretensão punitiva se operava pelo código civil.
Verifico, também, que foi adotada a data de 11/6/2008, utilizada como termo inicial para a feitura dos cálculos moratórios foi benéfica à recorrente quando comparada à data fixada pelo CNPq (30/11/1997) para cumprimento das obrigações assumidas (peça 1, p. 51, 61 e 71) .
Por fim, deixo claro que a condenação à devolução dos recursos nacionais empregados em sua formação não tem nenhuma relação com a qualidade e a profundidade dos estudos científicos desenvolvidos à época pela recorrente, mas sim, com o descumprimento objetivo das cláusulas do termo de compromisso assumido perante o CNPq. Em especial, a injustificada ausência de retorno ao país para a contraprestação à sociedade brasileira que custeou seus estudos.
	Ante o exposto, incorporo os pareceres da então Serur (peças 99-100 e 128-129) e do Parquet (peças 101 e 130) às minhas razões de decidir e entendo pelo não provimento do presente Recurso de Revisão, razão pela qual VOTO por que este Tribunal adote a minuta de Acórdão que trago à apreciação deste Colegiado.
TCU, Sala das Sessões, em 29 de março de 2023.
AROLDO CEDRAZ 
Relator